ACORDAO-COMPLETO-2526245

ACÓRDÃO 468/2022 ATA 8/2022 - PLENÁRIO

VISTOS, relatados e discutidos estes autos de representação formulada pela Secretaria de Controle Externo de Aquisições Logísticas (Selog) acerca de possíveis irregularidades na condução do Pregão Eletrônico 235/2019 pela Secretaria de Saúde do Estado do Tocantins (Sesau/TO) ;
ACORDAM os Ministros do Tribunal de Contas da União reunidos em Sessão de Plenário, ante as razões expostas pelo Relator, em:
9.1. conhecer, com fulcro no art. 237, inciso VI e parágrafo único, do Regimento Interno/TCU para, no mérito, considerá-la parcialmente procedente;
9.2. revogar a medida cautelar adotada em 5/5/2021;
9.3. dar ciência à Secretaria de Estado da Saúde de Tocantins (Sesau/TO) , com fundamento no art. 9º, inciso I, da Resolução TCU 315/2020, sobre as seguintes impropriedades/falhas, identificadas no Pregão Eletrônico 235/2019, para que sejam adotadas medidas internas com vistas à prevenção de outras ocorrências semelhantes:
9.3.1 especificações com detalhamento excessivo do objeto, a despeito de alertas dados pelo setor jurídico e pelo Fundo Nacional de Saúde (FNS) , descumprindo os princípios da razoabilidade e da competitividade e o art. 3º, inc. II, da Lei 10.520/2002 c/c o art. 7º, § 5º, da Lei 8.666/1993;
9.3.2  pesquisa prévia de preços limitada e onerosa, descumprindo o princípio da eficiência e o § 1º do art. 15 da Lei 8.666/1993 c/c art. 9º da Lei 10.520/2002;
9.3.3 formalismo exacerbado na desclassificação da Meta Móveis (item 3 do certame) , contrariando os princípios da razoabilidade, da economicidade e o Acórdão 1211/2021-TCU-Plenário;
9.4. converter, com fulcro no art. 47 da Lei 8.443/1992, os presentes autos em tomada de contas especial para realizar as citações solidárias dos responsáveis a seguir indicados, para que, no prazo de 15 (quinze) dias, apresentem alegações de defesa ou recolham aos cofres do Fundo Nacional de Saúde o valor de R$ 5.747.644,59, com os acréscimos legais contados a partir de 4/5/2020;
9.4.1 Luiz Edgar Leão Tolini, XXX.795.341-XX, então secretário estadual de saúde de Tocantins (Sesau/TO) :
Irregularidade: direcionamento e superfaturamento do item 1 da licitação, por meio de deficiente pesquisa prévia de preços, que elevou o patamar de aceitação das propostas de preço, e inabilitações pautadas pelo excesso de formalismo, que inviabilizaram adjudicar a melhor proposta;
Conduta: realizar atos que permitiram e consumaram o certame direcionado: subscrição do Termo de Referência, da homologação e das Atas de Registro de Preços;
Normas infringidas: princípios da razoabilidade, da competividade, da isonomia, da moralidade, da seleção da melhor proposta e da economicidade; § 1º do art. 15 da Lei 8.666/1993 c/c art. 9º da Lei 10.520/2002; Acórdão 1211/2021-TCU-Plenário; 
9.4.2 Mayana Abreu, XXX.639.791-XX, gerente de cotação da secretaria estadual de saúde de Tocantins (Sesau/TO) :
Irregularidade: direcionamento e superfaturamento do item 1 da licitação, por meio de deficiente pesquisa prévia de preços, que elevou o patamar de aceitação das propostas de preço, e inabilitações pautadas pelo excesso de formalismo, que inviabilizaram adjudicar melhor proposta;
Conduta: praticar atos que permitiram o processamento do certame viciado com orçamento superestimado: pesquisa prévia de preços que balizou a compra das camas eletrônicas, restrita a poucas cotações e que apresentavam condições distintas (poucas unidades) da compra volumosa pretendida;
Normas infringidas: princípios da razoabilidade, da competividade, da isonomia, da moralidade, da seleção da melhor proposta, da economicidade e da eficiência e § 1º do art. 15 da Lei 8.666/1993 c/c art. 9º da Lei 10.520/2002;
9.4.3 Linet do Brasil Comércio Importação de Produtos Médicos Hospitalares Ltda., 16.861.009/0001-27:
Irregularidade: fraude licitatória (item 1 do certame direcionado, por meio de deficiente pesquisa prévia de preços, especificações excessivas do objeto, a despeito de alertas do setor jurídico e do Fundo Nacional de Saúde - FNS ao órgão licitante, exigência de alta capacidade de suportar carga - mínimo de 250 kg, para pacientes obesos mórbidos - e inabilitações pautadas pelo excesso de formalismo) resultando/visando superfaturamento;
Condutas: beneficiar-se de certame/item direcionado e fornecer/vender produto com preço acima do mercado, em prejuízo ao erário público;
Dispositivos violados: princípios da lealdade e da boa-fé contratual;
9.4.4 informar os responsáveis de que, caso venham a ser condenados pelo Tribunal, os débitos apurados serão acrescidos de juros de mora, nos termos do § 1º do art. 202 do RI/TCU;
9.4.5 alertar a empresa citada que, se confirmada fraude licitatória que deu origem ao superfaturamento, o TCU poderá declarar a sua inidoneidade para licitar/contratar com a Administração Pública Federal, na forma prevista no art. 46 da Lei 8.443/1992;
9.5 realizar a audiência dos responsáveis a seguir nominados, com fulcro no art. 250, inciso IV, c/c o art. 237, parágrafo único, do Regimento Interno/TCU, para apresentarem, no prazo de 15 (quinze) dias, razões de justificativa acerca das respectivas irregularidades, identificadas na condução/execução do Pregão Eletrônico 235/2019, relativamente aos seus itens 1 e 3:
9.5.1 Luiz Edgar Leão Tolini, XXX.795.341-XX, então secretário estadual de saúde de Tocantins (Sesau/TO) :
Irregularidade: falta de motivação e de justificativas prévias para que todas as 590 camas elétricas comportassem elevada capacidade de carga (250kg, próprias para obesos mórbidos) , até mesmo as destinadas aos hospitais infantis, e para que as 50 macas hidráulicas comportassem elevada carga de 300 kg, bem superior à proposta ao Fundo Nacional de Saúde (até 180 kg) , financiador da compra, e até à especificada no modelo fornecido RC 324 (220 kg) , conforme consta do sítio eletrônico da fabricante;
 Conduta: praticar atos que permitiram o processamento do certame viciado, com exigência desmesurada e desmotivada de capacidade de carga dos equipamentos muito elevada: subscrição do Termo de Referência, da homologação e das Atas de Registro de Preços;
Normas infringidas: princípios da razoabilidade, da motivação e da economicidade; 
9.5.2 Cícero Oliveira Bandeira, XXX.951.481-XX, superintendente de gestão administrativa da secretaria estadual de saúde de Tocantins (Sesau/TO) :
Irregularidade: falta de motivação e de justificativas prévias para que todas as 590 camas elétricas comportassem elevada capacidade de carga (250kg, próprias para obesos mórbidos) , até mesmo as destinadas aos hospitais infantis, e para que as 50 macas hidráulicas comportassem elevada carga de 300 kg, bem superior à proposta ao Fundo Nacional de Saúde (até 180 kg) , financiador da compra, e até à especificada no modelo fornecido RC 324 (220 kg) , conforme consta do sítio eletrônico da fabricante;
Conduta: praticar atos que permitiram o processamento do certame viciado, com exigência desmesurada e desmotivada de capacidade de carga dos equipamentos muito elevada: subscrição do Termo de Referência com tal exigência excessiva e desmotivada;
Normas infringidas: princípios da razoabilidade, da motivação e da economicidade;
9.5.3 Rosemeire Duarte Teodoro, XXX.165.141-XX, diretora de arquitetura e engenharia dos estabelecimentos de saúde, da secretaria estadual de saúde de Tocantins (Sesau/TO) :
Irregularidade: falta de motivação e de justificativas prévias para que todas as 590 camas elétricas comportassem elevada capacidade de carga (250kg, próprias para obesos mórbidos) , até mesmo as destinadas aos hospitais infantis, e para que as 50 macas hidráulicas comportassem elevada carga de 300 kg, bem superior à proposta ao Fundo Nacional de Saúde (até 180 kg) , financiador da compra, e até à especificada no modelo fornecido RC 324 (220 kg) , conforme consta do sítio eletrônico da fabricante;
Conduta: praticar atos que permitiram o processamento do certame viciado, com exigência desmesurada e desmotivada de capacidade de carga dos equipamentos muito elevada: subscrição do Termo de Referência com tal exigência excessiva e desmotivada;
Normas infringidas: princípios da razoabilidade, da motivação e da economicidade;
9.5.4 Luiz Eduardo Freire Borges, gerente de engenharia clínica, da secretaria estadual de saúde de Tocantins (Sesau/TO) :
Irregularidade: falta de motivação e de justificativas prévias para que todas as 590 camas elétricas comportassem elevada capacidade de carga (250kg, próprias para obesos mórbidos) , até mesmo as destinadas aos hospitais infantis, e para que as 50 macas hidráulicas comportassem elevada carga de 300 kg, bem superior à proposta ao Fundo Nacional de Saúde (até 180 kg) , financiador da compra, e até à especificada no modelo fornecido RC 324 (220 kg) , conforme consta do sítio eletrônico da fabricante;
Conduta: praticar atos que permitiram o processamento do certame viciado, com exigência desmesurada e desmotivada de capacidade de carga dos equipamentos muito elevada: subscrição do Termo de Referência com tal exigência excessiva e desmotivada;
Normas infringidas: princípios da razoabilidade, da motivação e da economicidade;
9.5.5 Rubisléia Ramos Pereira Mesquita, XXX.834.721-XX, pregoeira da secretaria estadual de saúde de Tocantins (Sesau/TO) :
Irregularidade: inabilitações de licitantes pautadas pelo excesso de formalismo, que inviabilizaram adjudicar melhor proposta;
Conduta: praticar atos que permitiram o processamento e consumação do certame viciado: inabilitações pautadas pelo excesso de formalismo, subscrição do resultado do certame;
Normas infringidas: princípios da razoabilidade, da competividade, da isonomia, da moralidade, da seleção da melhor proposta e da economicidade; § 1º do art. 15 da Lei 8.666/1993 c/c art. 9º da Lei 10.520/2002; Acórdão 1211/2021-TCU-Plenário;
9.5.6 Thiago Borges Silva, XXX.965.263-XX, pregoeiro da secretáaria estadual de saúde de Tocantins (Sesau/TO) :
Irregularidade: inabilitações de licitantes pautadas pelo excesso de formalismo, que inviabilizaram adjudicar melhor proposta;
	Conduta: praticar atos que permitiram o processamento do certame viciado: inabilitações pautadas pelo excesso de formalismo, subscrição da ata do certame;
	Normas infringidas: princípios da razoabilidade, da competividade, da isonomia, da moralidade, da seleção da melhor proposta e da economicidade; § 1º do art. 15 da Lei 8.666/1993 c/c art. 9º da Lei 10.520/2002; Acórdão 1211/2021-TCU-Plenário; 
9.5.7 Maurício Mattos Mendonça, XXX.025.071-XX, presidente da CPL da secretaria estadual de saúde de Tocantins (Sesau/TO) :
Irregularidade: inabilitações de licitantes pautadas pelo excesso de formalismo, que inviabilizaram adjudicar melhor proposta; 
	Conduta: praticar atos que permitiram o processamento do certame viciado: gerenciamento e supervisão do certame viciado;
9.6 encaminhar cópia desta deliberação, acompanhada do relatório e do voto que a fundamentam, aos responsáveis, para subsidiar suas defesas e justificativas; e
9.7. cientificar, nos termos do parágrafo único do art. 198 do RITCU, o Ministro da Saúde do presente acórdão.

Representação formulada em razão de possíveis irregularidades em pregão para aquisição de camas e macas hospitalares.

Secretaria de Saúde do Estado do Tocantins (Sesau/TO).

3. Interessada: Secretaria de Controle Externo de Aquisições Logísticas (Selog).

13.1. Ministros presentes: Ana Arraes (Presidente), Walton Alencar Rodrigues, Benjamin Zymler, Augusto Nardes, Aroldo Cedraz, Vital do Rêgo (Relator), Jorge Oliveira e Antonio Anastasia.
13.2. Ministros-Substitutos presentes: Augusto Sherman Cavalcanti, Marcos Bemquerer Costa e André Luís de Carvalho.

VITAL DO RÊGO

Trata-se de representação apresentada pela Secretaria de Controle Externo de Aquisições Logísticas (Selog) acerca de possíveis irregularidades (restrição à competitividade, direcionamento de licitação pública e sobrepreço/superfaturamento) na condução do Pregão Eletrônico 235/2019, pela Secretaria de Saúde do Estado do Tocantins (Sesau/TO) , para o registro de preços para futuras aquisições camas hospitalares e macas. 
No âmbito da Secretaria de Controle Externo de Aquisições Logísticas (Selog) , foi elaborada a instrução à peça 201, a seguir transcrita com os ajustes de forma pertinentes, cujo encaminhamento foi encampado pelos dirigentes da unidade (peças 202/203) :
Cuidam os autos de representação a respeito de possíveis irregularidades (restrição à competitividade, direcionamento de licitação pública e sobrepreço/superfaturamento) ocorridas na Secretaria de Saúde do Estado do Tocantins (Sesau/TO) , relacionadas ao Pregão Eletrônico 235/2019, do tipo menor preço, cujo objeto era o registro de preços para futuras aquisições dos seguintes itens (peça 4, p. 3 e 18-24) :
a)	590 camas eletrônicas hospitalares, com capacidade de carga de trabalho mínima de 250 kg, movimentos de fawler, trendelemburg, inclusive reverso, soquetes para soro, suportes para bolsas coletores, com colchão de espuma para cada segmento etc. (item 1: 531 camas na cota geral; item 2: 59 camas na cota reservada para microempresas e empresas de pequeno porte - ME/EPP) ;
b)	50 macas radiotransparentes hidráulicas com capacidade de carga de trabalho mínima de 300 kg, plataforma sobre cilindros telescópicos, suportes para magazine de filme de raios-X, trendelemburg, inclusive reverso etc. (item 3: 45 macas na cota principal; item 4: 5 macas na cota reservada das ME/EPP) ; e
c)	20 macas retráteis em alumínio para ambulância, projetadas para suportar pacientes com peso até 150 kg, encosto regulável para movimento fawler, cintos de segurança com sistema de engate rápido etc. (item 5, destinado à disputa exclusiva por ME/EPP) .
Conforme atas de adjudicação, de homologação e de registro de preços (peças 5, 6 e 8) , o certame logrou êxito em relação às camas eletrônicas hospitalares e às macas radiotransparentes hidráulicas (cotas principais e reservadas a ME e EPP) , restando fracassado quanto às macas retráteis em alumínio para ambulância, segundo quadro seguinte:
	Item licitado
	Vencedor
	Preço unitário (R$) 
	Preço total (R$) 

	590 camas hospitalares
	Linet do Brasil Comércio, Importação e Exportação de Produtos Médicos Hospitalares Ltda. (16.861.009/0001-27) 
	22.600,00
	13.334.000,00

	50 macas radiotransparentes
	R.C. Móveis Ltda. (02.377.937/0001-06) 
	9.300,00
	465.000,00

	20 macas retráteis
	Item fracassado

Registra-se que, tanto a empresa que teve o preço aprovado e registrado para as camas hospitalares (leito) , quanto aquela que restou exitosa na disputa de preços das macas radiotransparentes hidráulicas, restaram adjudicatárias das cotas principais e das cotas reservadas às ME e EPP para tais produtos, hipótese prevista no edital sem representar irregularidade. Registra-se também a natureza federal dos recursos, conforme anotado nos itens 10 e 11 da instrução à peça 15, p. 2.
Autuada a presente representação a partir de produção de conhecimento pela Secretaria do TCU em Tocantins (Sec-TO) , foi realizada a instrução inicial por esta Selog (peça 15) , cujos exames resultaram na proposta de adoção de medida cautelar suspensiva de aquisições das ARPs decorrentes do certame em tela e oitiva e diligência à Secretaria de Saúde do Estado do Tocantins (Sesau/TO) e diligência à Superintendência da Polícia Federal no Estado de Tocantins (PF/TO) .
4.1. A proposta de diligência à PF/TO objetivou colher elementos subsidiários ao exame da representação, via compartilhamento de provas da operação "Cama de Tut". A proposta de diligência à Sesau/TO visou colher informações sobre as compras e adesões às atas e sobre a motivação para especificar os leitos e macas com capacidade muito alta de suporte de peso (pacientes com cerca de 200 kg) . Já a oitiva da Sesau/TO foi proposta objetivando ouvir aquele órgão sobre os pressupostos da cautelar requerida e sobre indícios de sobrepreço, direcionamento e restrição à competitividade no certame.
5. O relator do feito despachou, à peça 18, concordando em parte com o propugnado pela Selog, alterando seus termos quanto à realização de oitiva previamente à cautelar, quanto à inclusão, na oitiva prévia da Sesau/TO, de sua manifestação também sobre a existência de saldo remanescente e processos de compra no âmbito das atas decorrentes do pregão em tela, e quanto à exclusão das oitivas das empresas Linet e RC Móveis.
6. Promovidas a oitiva prévia e as diligências determinadas pela relatoria, inclusive a análise e deferimento da prorrogação de prazo solicitada pela Sesau/TO (peças 19-26, 37 e 67) , as respostas da PF/TO e da Sesau/TO foram oferecidas respectivamente às peças 27-36 e 38-66.
7. Na segunda instrução desta Selog (peça 72) , foram observadas lacunas nas documentações apresentadas, decidindo-se por adiar a análise das respostas por essa razão, e foram propostas medida cautelar suspensiva de aquisições/pagamentos restantes, oitiva da Sesau/TO e das empresas vencedoras e solicitação de informações à PF/TO.
8. O relator despachou, à peça 75, de forma concordante com esta unidade técnica, decidindo pelas medidas propugnadas, sendo a cautelar suspensiva referendada pelo Acórdão 1108/2021-TCU-Plenário (peça 82) .
9. Promovidas as oitivas e diligência referidas nos itens 7-8, abrangendo precipuamente novas questões e lacunas apuradas por esta Unidade Técnica, passa-se a analisar as respostas apresentadas, ponto a ponto, conforme transcrição no tópico E adiante, incluindo as respostas às oitivas e diligências referenciadas nos itens 4-5 retro.
 (...) 
E. Exame Técnico
Item 19.3.1 do despacho à peça 18 (oitiva prévia da Sesau/TO) : informe sobre a existência de saldo remanescente de recursos federais para a realização de contratações de quaisquer dos objetos das Atas de Registro de Preços do Pregão Eletrônico 235/2019, bem como se há procedimento de aquisição em curso, alertando-se que este Tribunal pode vir a suspender, de forma cautelar, qualquer ato decorrente do certame.
Contextualização:
10. Conforme anotado no item 7 retro, a análise da resposta à oitiva prévia da Sesau/TO (peça 38-66) , como um todo, foi deixada para o momento subsequente à diligência que visava preencher algumas lacunas de informação para a referida análise. Este item inicial da oitiva foi logo examinado por constituir importante elemento para verificação dos pressupostos de cautelar.  
Manifestação da Unidade Jurisdicionada: (peças 38, p. 2-3, e 57, p. 1-2) 
	a) a ata de registro de preços 235/2019, firmada com as empresas Linet e RC Móveis, foi baixada em 100% do quantitativo, não havendo saldo remanescente para compras nem adesões por outros entes à referida ata; 
	b) conexo a esse ponto e atendendo ao item 19.4.1 do despacho do relator, apresenta relação de pagamentos das compras realizadas, contendo unidade gestora, fonte, natureza, programa de trabalho, credor, valores empenhado, liquidado e pago à peça 38, p. 3; e
	c) as notas de empenho, notas fiscais e ordens bancárias estão localizadas às fls. 185-203 do volume II do processo de compra "em mídia digital, pois o processo em questão foi apreendido em operação da polícia federal" e o item 19.5 do despacho do relator solicitou o correspondente compartilhamento documental.
Análise:
11. A análise dos documentos apresentados pela Sesau/TO, realizada na instrução de peça 72 (p. 8-9) , revelou que as compras foram todas empenhadas, tendo sido a maior parte paga desde então (informações prestadas via ofício datado de 12/3/2021, à peça 38) , restando a pagar apenas R$ 302.233,35 do montante de R$ 465.000,00 destinado às macas hidráulicas. Tal análise subsidiou inclusive o deferimento da medida cautelar citado no item 8 retro. 
Item 19.3.2 do despacho à peça 18 (oitiva prévia da Sesau/TO) : indícios de sobrepreço na contratação, resultando em afronta aos princípios da economicidade e da obtenção da proposta mais vantajosa para a Administração, com risco potencial de dano ao erário, em decorrência da diferença entre o preço final negociado com a empresa vencedora Linet do Brasil Comércio, Importação e Exportação de Produtos Médicos Hospitalares Ltda. para o item 1 - camas hospitalares (R$ 22.600,00) e: 19.3.2.1. os demais preços ofertados na fase de disputa por outras licitantes (R$ 9.310,00; R$ 9.800,00; R$ 11.398,00; R$ 11.400,00; R$ 11.890,00) , o que representou um acréscimo de 142,75% sobre o menor deles; 19.3.2.2. os preços substantivamente inferiores (R$ 8.050,00; R$ 9.000,00; R$ 10.680,00) pactuados em outras atas de registro de preço, recentes e vigentes, disponíveis no sistema Comprasnet e em outros sistemas de registro de compras públicas, contemplando camas com especificações similares
Fundamento legal ou jurisprudencial: princípios da economicidade e da busca pela proposta mais vantajosa nas licitações
Contextualização:
12. Conforme anotado no item 7 retro, a análise da resposta à oitiva prévia da Sesau/TO (peça 38-66) foi deixada para o momento subsequente à diligência que visava preencher lacunas de informação para a referida análise. Nesta oportunidade, a análise se dá em conjunto com o exame das respostas da empresa Linet a sua oitiva, cujo cerne passa pelo presente ponto da oitiva prévia da Sesau/TO. 
Manifestação da Unidade Jurisdicionada sobre os indícios de irregularidades: (peças 38, p. 3-7, e 57, p. 2-5) 
	a) a estimativa de preços das camas foi obtida por consultas ao Banco de Preços - Negócios Públicos (BP/NP) e ao Sistema de Informação e Gerenciamento de Equipamentos e Materiais (Sigem) , disponível em https://consultafns.saude.gov.br/#/equipamento/detalhar-equipamento, tendo-se apurado o preço unitário médio de R$ 22.971,25 para cama hospitalar tipo fawler elétrica com colchão, conforme mapa de pesquisa de preços:
	Referência (fl. original no processo licitatório) 
	Preço unitário (R$) 
	Média (R$) 
	Desvio padrão (R$) 
	Coeficiente de variação
	Total estimado (R$) 

	Banco de Preços NP, PE 10/2018, Uasg 160219 (fl. 33) 
	23.999,99
	22.971,25
	5.193,96
	23%
	13.553.037,50
 (média X 590) 

	Banco de Preços NP, PE 23/2018, Uasg 160019 (fl. 34) 
	24.398,00
				
	Banco de Preços NP, OC 0356, Hospital de Clínica/SP (fl. 35) 
	 27.860,00
				
	Segem (fl. 50) 
	15.627,00
				
b) o preço pago na aquisição está em conformidade com o referido mapa juntado ao processo licitatório, considerando as especificações exigidas, e com outras licitações "com discriminação de valores máximos para aceitação de lances";
c) inobstante as providências adotadas, ressalta-se o momento único vivido pelos estados, municípios e União com as diversas fases da pandemia, e, nesse cenário, comprova-se não haver sobrepreço, inclusive comparativamente a outras aquisições do mesmo objeto, com valores até maiores, devendo as pesquisas pelo sistema Comprasnet referir-se às mesmas especificações para que sejam comparáveis:
	Ente licitante
	Certame
	Fornecedor
	Preço unitário

	Ministério da Educação, UASG 155020
	Pregão Eletrônico 29/2019
	Metal Clin
	R$ 21.676,00

	Hospital Escola da Universidade Federal de Pelotas (HUP) 
	Pregão Eletrônico de 15/10/2019
	Safe Suporte e Vida e Comércio Internacional Ltda.
	R$ 22.400,00

	Prefeitura Municipal de São José dos Pinhais, UASG 987885
	Pregão Eletrônico 21/2020
	Fraga Produtos Médicos Hospitalares Ltda.
	R$ 23.264,00

d) pesquisa na internet envolvendo a fornecedora Linet ratifica a compatibilidade do preço praticado na aquisição em questão, denotando até que houve economia: no pregão constante da Bolsa Eletrônica de Compras de São Paulo - BEC/SP (peça 39) , a Linet ofertou a mesma cama por R$ 21.765,00 em 14/12/2017, equivalente a 5.534,64 euros na época, que hoje equivalem a R$ 31.388,05, conforme histórico da correspondente taxa cambial (peças 40-41) ; e  
e) na forma do autorizado no item 19.3.6 do despacho do relator, acrescenta-se que as empresas que ofertaram preços inferiores ao adjudicado foram desclassificadas/inabilitadas por descumprirem requisitos editalícios, na forma prevista no art. 26 do Decreto 10.024/2019 e no item 5 do edital, conforme resumo e transcrição abaixo, restando claro que a Sesau/TO seguiu os princípios licitatórios da vinculação ao edital e da seleção da melhor proposta, que se complementam, e foi diligente na realização da estimativa dos preços e no processamento do certame:
		Licitante desclassificada/inabilitada
	Motivo (item descumprido do edital) 

	Móveis Andrades, inabilitada em 3/1/2020
	Faltou documentos do item 15.4, letras b/c

	Araca Prolab, inabilitada em 3/1/2020
	Faltou documentos do item 15.4, letras b/c

	Meta Móveis, inabilitada em 3/1/2020
	Faltou documentos do item 15.4, letra "c"

	RC Móveis, desclassificada em 23/1/2020
	Produto não atendeu ao Anexo I (parecer às fls. 491-492) 

	Hospimetal, inabilitada em 23/1/2020
	Faltou documentos do item 15.4, letras b/c

	Fraga Produtos, inabilitada em 23/1/2020
	Faltou documentos do item 15.4, letras b/c

	Andreia Lorenzi, inabilitada em 23/1/2020
	Não atualizou a proposta, como previsto no item 15.5.1

Art. 26 [do Decreto 10.024/2019]. Após a divulgação do edital no sítio eletrônico, os licitantes encaminharão, exclusivamente por meio do sistema, concomitantemente com os documentos de habilitação exigidos no edital, proposta com a descrição do objeto ofertado e o preço, até a data e o horário estabelecidos para abertura da sessão pública. 
5 [do edital]. DA APRESENTAÇÃO DA PROPOSTA E DOS DOCUMENTOS DE HABILITAÇÃO 
5.1. Os licitantes encaminharão, exclusivamente por meio do sistema, concomitantemente com os documentos de habilitação exigidos no edital, proposta com a descrição do objeto ofertado e o preço, até a data e o horário estabelecidos para abertura da sessão pública, quando, então, encerrar-se-á automaticamente a etapa de envio dessa documentação.
Manifestação da empresa RC Móveis: 
13. O ponto de oitiva não é aplicável à empresa RC Móveis.
Manifestação da empresa Linet: (peça 107, p. 4-15) 
	a') os apontamentos constantes das instruções de peças 15 e 72 buscaram contextualizar as suspeitas, destacando quatro aspectos da licitação: (i) o alto quantitativo adquirido, (ii) o suposto excesso de descrição do produto, (iii) a alegada falha na pesquisa de preços e (iv) a eliminação de diversos concorrentes;
	b') sobre esses temas, porquanto digam respeito a fatos ligados ao edital e à licitação em si e não dirigidos diretamente à empresa, cabe registrar brevemente que não parece ter havido excesso de quantitativo nem descrição demasiada do produto, tanto que do certame participaram oito empresas, conforme ata à peça 108, e as inabilitações ou desclassificações havidas não se prenderam às especificações de produto, e, sim, a variados fundamentos de ordem habilitatória, o que desautorizaria a crítica de suposto excesso de descrição ou especificação técnica do produto;
	c') no que toca aos temas afetos especificamente à ora manifestante, os questionamentos são basicamente dois: (i) desatendimento a requisito do Edital e (ii) questionamentos quanto ao preço contratado;
	d') a Linet Group é a maior fabricante da camas hospitalares da Europa e um dos líderes mundiais com presença também nas Américas, África e Ásia e portfólio de produtos que inclui mais de 40 modelos de leitos hospitalares, desde mais gerais (como no caso em tela) até leitos mais complexos apropriados ao estado máximo, contando com a subsidiária no Brasil (ora manifestante) para atender ao mercado nacional, garantindo excelência nos serviços pós-venda, o que ilustra a expertise e a competitividade da Linet Group nos mercados interno e externo;
e') o preço contratado do produto mostra-se adequado, dado que os questionamentos sobre ele (preço final ofertado muito superior aos menores preços na fase de disputa; preço indicado em sistema próprio do Fundo Nacional de Saúde - FNS sugerindo valor de R$ 15.627,00 para cama hospitalar similar; e atas de registro de preços - ARPs indicando preços inferiores de produtos similares) não se sustentam, pelas seguintes razões respectivas:
	e'.1) o primeiro parâmetro comparativo (lances menores de outras licitantes) é inadequado, posto que os lances são ofertados antes da fase de habilitação do pregão, possibilitando valores dados por licitantes inabilitadas (como ocorreu) , que não atendem aos requisitos editalícios, não devendo tais lances serem considerados sequer como indício de sobrepreço do licitante vencedor;
	e'.2) o segundo parâmetro (preço menor sugerido no Sigem) resta prejudicado, eis que a pesquisa no Sigem não foi juntada aos autos, impedindo a manifestação da Linet, de todo modo adianta-se que o que já consta dos autos a respeito é a afirmação nos pareceres do FNS (peças 49 e 51) de que em pesquisa ao Sigem não localizaram diferença significativa quanto à proposta (transcrita parte do parecer à peça 107, p. 8-9) , devendo ser rejeitado esse parâmetro ou franqueado à Linet acesso a mais informações para se manifestar sobre elas;
	e'.3) o terceiro parâmetro (preços menores em ARPs pesquisadas) também resta inadequado por análise detida dos certames respectivos que revela as diferenças com o certame em tela: o pregão 235/2019 é compra internacional, atrelada à variação cambial, com prazo de vigência da ata de 12 meses e entregas em diversas unidades espalhadas pelo Estado de Tocantins, que não tem porto; o primeiro certame da pesquisa utilizada como parâmetro (peça 12) apresenta produto diferente, notadamente a capacidade de carga de apenas 200 kg, a falta de colchão e a entrega em um só local (enquanto o certame em tela previa 250 kg, colchão e diversos locais de entrega) ; o segundo certame utilizado na pesquisa (peça 13) previu duas unidades para entrega em único endereço e sem exigência de proteção IPX; e o terceiro certame (ata à peça 14) foi homologado em 23/1/2020, prevendo carga mínima de 220 kg e entrega aparentemente em única localidade; e
	f') como já referenciado, outras peculiaridades na aquisição sob exame influenciam a formação do preço: a extensão dos locais de entrega, aspecto que encarece os custos de logística, e a modalidade de aquisição internacional, fechando-se o preço em real na data da proposta para produtos a serem fornecidos no correr de 12 meses, transferindo-se o risco cambial para o fornecedor, o que constitui risco considerável (dada a instabilidade do real frente ao euro e ao dólar) , impactando na formação do preço, diante inclusive do volume do fornecimento (elemento de escala) , a multiplicar o risco, que também é custo;
	g') em suma, o preço é influenciado e justificado marcantemente pelos fatores de o certame prever a possibilidade de grande número de aquisição, mas sem certeza, vincular o adjudicatário a um preço fixo em real ao longo de 12 meses, transferir ao adjudicatário o risco cambial e envolver a entrega de produtos importados em 18 praças distintas de um Estado afastado da costa (dos portos) ;
	h') ademais, o compromisso de grande fornecimento limita outras oportunidades de venda e ganho, sendo bem distintas as situações de certeza firme de compra e incerteza, como no caso em exame, risco econômico que repercute na formação do preço, sendo mais um fator a refutar a diferenciar o certame em tela com os utilizados na pesquisa;
	i') parâmetros comparativos semelhantes aos ora apresentados para questionar o preço da manifestante (utilização de preços de propostas rejeitadas como indício de superfaturamento e de certames com características de tempo, local e quantitativo diferentes e comparação de objetos com características díspares) já foram considerados inservíveis para caracterizar superfaturamento, o que, mutatis mutandis, se aplica ao caso em exame, conforme Voto do relator do Acórdão 2062/2016-TCU-Primeira Câmara, ministro Weder de Oliveira:
Primeiramente, no tocante ao superfaturamento apontado pela SEF no âmbito do relatório da auditoria especial integrada, observo que as ponderações feitas pela unidade instrutiva são pertinentes e tomaram na devida conta questões de ordem prática relevantes ao caso
enfrentado, notadamente as dificuldades associadas à pesquisa de preços de insumos hospitalares. 
De fato, a equipe de fiscalização da SEF encontrou dificuldades para encontrar critérios seguros para demonstrar a existência de superfaturamento: i) foram adotados, a título de preços referenciais, valores praticados em certames governamentais de diferentes unidades da federação, os quais, no entanto, não apresentam semelhanças de mercado entre si (Paraná, Amazonas e Ceará) , realizados em anos posteriores aos avaliados pela auditoria; ii) com o mesmo objetivo, foram selecionadas, para fins de comparação, cotações de itens similares em contratações do próprio HMAB, sem, contudo, haver demonstração de que se referiam a produtos de mesma designação técnica daqueles que se pretendia comparar; e, iii) foram utilizados como parâmetro preços de materiais desclassificados nas próprias licitações do hospital. 
Há que se ponderar, também, que o mercado de insumos hospitalares é restrito e de comportamento errático, dificuldades estas já ressaltadas em deliberações precedentes deste Tribunal (Acórdão 95/2007-TCU-Plenário, 65/2010-TCUPlenário, 2576/2011-TCU-1ª Câmara) . 
Ainda que tais características não inviabilizem por completo eventuais avaliações de sobrepreço acerca de itens dessa natureza, elas evidenciam que maiores cautelas devem ser tomadas nesse tipo de exame, de modo a se estabelecer comparações mais robustas para fins de apurar e calcular eventual dano ao erário decorrente de superfaturamento, assim como imputar responsabilidades pelo devido ressarcimento. Nesse sentido, aspectos como época, local, quantidade e forma de pagamento assumem relevância e devem ser considerados para fins de cotejamento, o que, ao que parece, não foi possível ser feito ou não se conseguiu fazer no presente caso.    
j') minuciosa análise técnica do preço questionado foi realizada por equipe de mestres e doutores (parecer apresentado pela empresa à peça 110) , atestando que o preço praticado não pode ser considerado abusivo, que está dentro da média histórica da empresa em euros e que reflete as características próprias do fornecimento, conforme excertos da citada análise (peça 110, p. 39-50, grifos originais) :
7. Dos custos e riscos do negócio com o Estado de Tocantins
 (...) 
Conforme observamos nos tópicos anteriores, a cama hospitalar Eleganza 2 é um produto importado, fabricado por outra empresa do grupo Linet na Europa, com seus preços fixados em Euros para a filial brasileira. Assim, o preço em Reais dependerá fortemente da taxa de câmbio vigente no momento da contratação de uma venda, bem como do risco de alterações da taxa cambial entre o momento da licitação e o do pagamento do montante em Euros ao fabricante no exterior (aqui denominado "risco cambial") . 
Em momentos de baixa oscilação da taxa cambial, o risco cambial é pequeno e as empresas que lidam com importações podem precificar o custo do câmbio com uma taxa mais próxima à do câmbio à vista. Mas em momentos de nervosismo no mercado financeiro, em que o risco cambial se eleva, qualquer empresa ao fixar um preço em reais para o produto que ela importará irá incluir este risco cambial aumentado na precificação do produto, elevando a taxa de câmbio na precificação consideravelmente acima da taxa à vista. 
 (...) 
Um outro fator envolvido na precificação de produtos importados, e que está fora do controle da empresa, conforme apontado anteriormente, é a logística internacional de transporte do produto. (...) 
 (...) 
Assim, temos por inferir que as condições da licitação da SES-Tocantins traziam (a) uma incerteza sobre as quantidades e momentos de fornecimento das camas hospitalares ao estado de Tocantins, o que dificultavam a proteção do risco cambial com instrumentos financeiros; (b) maiores custos de logística para o fornecimento, instalação e manutenção das camas hospitalares, dada sua distribuição em 18 cidades e ao longo do tempo, comparados ao fornecimento de camas a uma única localidade e num único momento do tempo, como foram os outros casos em Porto Alegre.
 (...) 
Respostas aos quesitos formulados
 (...) 
2. Na perspectiva do caso concreto:
 (...) 
c)  o preço de oferta do produto no contrato de fornecimento para o Tocantins pode ser considerado abusivo? 
Não. A média de preços praticados pela empresa em negócios concretizados, para valores convertidos em Euros, está muito próxima do preço praticado no contrato fechado com o Tocantins, motivo da análise. A tabela 3 da página 28 mostra claramente que o preço praticado no negócio fechado em Tocantins não é, sequer o extremo superior ou foge muito da média.
 (...) 
d) o preço praticado pela Consulente no contrato de fornecimento para o Tocantins está dentro do que historicamente a empresa usa? 
Sim. Não há razões para afirmar que os preços praticados no fornecimento para Tocantins estejam fora das médias históricas. Vale reforçar que a comparação de preços deve levar em conta a conversão cambial para Euros (presente na tabela 1 da página 28) e não em reais. Também é relevante dizer que para além disso, o caso específico de Tocantins é em especial mais complexo devido a sua característica contratual para prazos e quantidades de entrega, com um grau de incerteza bastante maior do que outros negócios da empresa. Essa complexidade, descrita nas páginas 41 e 42 normalmente promove uma alteração de preços para cima, no intuito de que esse adicional de preço compense o adicional de risco. Valores sempre contabilizados em Euros, para que a comparação seja adequada dado o produto ser importado da Europa.
e) qual a média geral de preços de negócios concretizados pela Consulente para esse mesmo produto? 
A média, conforme já explicitado ao longo deste parecer, que consta na Tabela 2 da página 28, é de ¿ 4.097,10 (quatro mil e noventa e sete euros e dez centavos) muito próxima do preço praticado no fornecimento para o estado do Tocantins que foi de ¿ 4.209,11 (quatro mil duzentos e nove euros e onze centavos, ou 2,7% acima da média) e abaixo do maior preço já praticado para fornecimento do mesmo produto que foi de ¿ 6.336,29 (seis mil trezentos e trinta e seis euros e vinte e nove centavos) que equivale a 54% acima da média e 50% acima do preço praticado em Tocantins) conforme também consta com mais detalhes na Tabela 1 da página 28. 
Valores sempre contabilizados em Euros, para que a comparação seja adequada dado o produto ser importado da Europa.
Análise:
14. A pesquisa que resultou no mapa de preços mencionado nas letras "a" e "b" da manifestação da Unidade Jurisdicionada (consultas ao Banco de Preços - Negócios Públicos (BP/NP) e ao Sistema de Informação e Gerenciamento de Equipamentos e Materiais (Sigem) ) mostra-se temerária, eis que, além da disparidade entre os próprios preços pesquisados pela Sesau/TO, foram detectadas fragilidades nessa pesquisa pela Controladoria Geral da União (CGU) . 
15. As apurações da CGU foram mencionadas na representação da PF junto ao Tribunal Regional Federal da 1ª Região (TRF-1) , à peça 33, p. 2 (tratado no item 62.2-e/f adiante) , apontando que o orçamento da Sesau/TO foi inicialmente realizado junto a empresas que não possuíam os produtos disponíveis à venda (por falta de resposta dessas empresas, consultou-se o Banco de Preços) e que o modelo adquirido fora cotado pela Linet por valores muito inferiores (preços unitários de ¿ 2.280,83 e ¿ 2.192,53, equivalentes a R$ 10.183,22 e de R$ 9.972,94, para demandas respectivas de 20 e 96 unidades) ao preço de fornecimento à Sesau/TO (R$ 22.600,00) . Referidas apurações consubstanciam a nota técnica à peça 28, p. 10-45, boa parte tratando das fragilidades da pesquisa prévia de preços.
15.1.	Tais fragilidades foram várias, conforme histórico dos fatos e apurações da CGU (peça 28, p. 24-40) : i) a Sesau/TO solicitou orçamento em 26/11/2019 às empresas Tecnomedica, Somatcc, Hospcarc, Hosptech e Brakko (os produtos não constavam como disponíveis à venda no sítio das quatro primeiras empresas, conforme consulta da CGU de 23/6/2020 aos respectivos sites) ; ii) as empresas não se manifestaram e a Sesau/TO não tentou novas solicitações de orçamento junto a outras empresas; iii) o mapa de pesquisa de preços, elaborado em 5/12/2019, trouxe cotações junto ao Banco de Preços, envolvendo poucos itens comprados (seis e cinco, respectivamente pelas Uasgs 160219 e 160019 do Ministério da Defesa; dezesseis pelo Hospital de Clínica de São Paulo) e o preço unitário do Sigem, a despeito do considerável quantitativo licitado pela Sesau/TO de 590 camas; iv) houve diferença de 80% entre o menor e o maior valor cotado, o que deveria ter ensejado novos parâmetros de orçamento, principalmente porque consideradas poucas compras e restritas ao setor público, contrariando o Acórdão 5216/2007-TCU-Primeira Câmara e, ainda mais, diante da alta materialidade da aquisição pretendida; v) cotações contemporâneas da própria Linet, relativas ao mesmo modelo, ficaram muito abaixo do orçado pela Sesau/TO (os preços unitários ficaram mais de R$ 12.000,00 mais baratos - item 15 retro) ; e vi) adotando o menor desses valores cotados pela Linet, haveria superfaturamento de quase R$ 7,5 milhões. 
15.2.	Assim, depreende-se, do que consta na referida nota técnica e sumariado acima, que os preços unitários extraídos de cotações da própria Linet (em torno de R$ 10.000,00 à época) seriam mais apropriados do que os preços utilizados pela Sesau/TO (média de quase R$ 23.000,00) para retratar o valor real dos produtos adquiridos, eis que os primeiros se referem ao mesmo modelo licitado/adquirido, a fornecimentos da própria Linet e a quantitativos maiores e mais próximos aos licitados, além de estarem referenciados também a euros.
16. A alegação de que o cenário de pandemia deve ser considerado (letra "c" supra) não prospera, tendo em conta que o certame foi todo planejado anteriormente à pandemia do Covid19 e a sessão pública foi realizada antes de a pandemia chegar ao país (2/1/2020 - peça 5) , além de o certame ter visado cumprir metas estabelecidas no plano estadual de saúde do quadriênio 2016-2019, conforme justificativa constante do Termo de Referência (TR) , à peça 4, p. 25-26.
17. Por sua vez, o novo comparativo de preços com outras aquisições do mesmo objeto apresentado pela Sesau/TO (ainda na letra "c" retro; peça 38, p. 6) merece as ressalvas constantes da segunda coluna da tabela abaixo, possibilitadas a partir da leitura dos respectivos termos de homologação dos pregões utilizados no referido comparativo (peças 69-71) , revelando novamente fragilidade frente às pesquisas realizadas pela Sec-TO e CGU:
	
	Órgão/Pregão/Fornecedor/ Preço unitário 
	Comentário

	Uasg 155020
PE 29/2019
Metal Clin (Safe Suporte) 
R$ 21.676,00
 (peça 69) 
	Certame realizado para atender o Complexo Hospitalar da Universidade Federal do Ceará, com 77 itens, sendo o item 13 relativo a quatro camas hospitalares com especificações similares à cama da Linet em questão, mas prevendo capacidade de carga de até 300 kg. A quantidade reduzida de quatro camas licitadas e, principalmente, a maior capacidade de carga exigida tendem a diferenciar essa aquisição da compra em tela.

	Uasg 155901
PE 1/2019
Fanem
R$ 22.400,00
 (peça 70) 
	Certame licitou 20 itens distintos, sendo o item 6 relativo a seis camas hospitalares com especificações similares à cama da Linet em questão, prevendo capacidade de carga de até 200kg, mas do tipo parto. A quantidade registrada de apenas seis unidades e o alto valor orçado (R$ 28.749,43) podem ter influenciado o preço alto adjudicado. 

	Uasg 987885
PE 21/2020
Fraga Produtos
R$ 23.264,00
 (peça 71) 
	Não se encontrou nesse certame cama hospitalar com o preço mencionado, e sim camas similares com capacidade de peso de até 150kg ou até 200kg, cujos preços unitários homologados variaram de R$ 10.650,00 a R$ 15.000,00, cuja quantidade a ser fornecida não passou de oito unidades por item licitado. Impertinente sua inclusão para fins comparativos. 

18.	A alegação de que o preço ofertado pela Linet em 2017, na BEC/SP, que, corrigido até os dias atuais, revelaria até economia na compra das camas em questão (letra "d" supra) também não deve prosperar porque não discrimina as condições da licitação e da suposta compra, até então tratando-se de mera oferta (cotação/lance) e realizada em época passada, quando os preços praticados estavam mais caros (mesmo em euro) , conforme histórico de fornecimentos da Linet à peça 110, p. 30.
19.	Por fim, o superfaturamento é confirmado pelos próprios preços cotados (itens 15 a 15.2 retro) e praticados pela Linet à época, a exemplo do preço praticado, contemporaneamente à compra ora questionada, no Pregão Eletrônico 1/2019 do Grupamento de Apoio de São Paulo (Uasg 120633) , quando foram adquiridas 37 camas, com exigência superior de capacidade de carga, ao preço unitário de R$ 19.000,00, conforme dados abaixo:
	Descrição do item pertinente licitado / data / valor estimado e licitante adjudicada
	Resultado / preços orçado e adjudicado

	37 camas hospitalares, material aço inoxidável, pintura epóxi, tipo elétrica, comprimento até 2,10 m, largura cerca de 0,80 m, altura cerca de 0,80 m, capacidade de carga até 300 kg, tipos de acionamento controle remoto, características adicionais posições de trendelemburg, fowler e reverso. Sessão pública de 7/1//2019.
	O valor unitário do item foi orçado em R$ 21.983,33. O item foi adjudicado à Linet do Brasil Comércio, Importação e Exportação, após a desclassificação de quatro licitantes, no valor unitário de R$ 19.000,00 

Fonte: Comprasnet (http://comprasnet.gov.br/livre/pregao/ata0.asp) 
19.1.	A princípio, a aquisição da Sesau/TO deveria ter preço unitário bem inferior ao alcançado na compra supracitada, em razão do alto quantitativo (economia de escala) , da capacidade inferior de carga (250 kg) e da diferença temporal de um ano entre as respectivas propostas (tendência de redução de preços que se extrai do histórico apresentado pelo Linet à peça 110, p. 30) .
20.	Em relação ao arguido na letra "e" supra (desconsideração dos valores ofertados por empresas que cotaram preços inferiores ao adjudicado, mas foram desclassificadas/inabilitadas) , vê-se que cinco inabilitações ocorreram pelo descumprimento das alíneas "b" e/ou "c" do item 15.4 do edital (transcritas abaixo - peça 4, p. 10) e uma outra pelo não-envio da proposta atualizada com o último lance via sistema em até duas horas (item 15.5.1 do edital - peça 4, p. 10) , o que denota formalismo exagerado diante do objetivo licitatório da melhor proposta e do discorrido no item seguinte e seu subitem 21.1.
15.4. Após a divulgação do edital no sítio eletrônico, os licitantes encaminharão, exclusivamente por meio do sistema, concomitantemente com a proposta, a seguinte documentação: 
 (...) 
b) Declaração do fornecedor se responsabilizando pela instalação e treinamento operacional dos equipamentos em local e data indicados pelo contratante e que assume todos os custos relativos a estes procedimentos
c) Declaração de atendimento ao disposto no artigo 9º, inciso III da Lei 8.666/93, conforme Modelo 2 [declaração de inexistência no quadro de empregados de servidores públicos da contratante em função de gerência, administração ou deliberação]
21.	Sobre a questão, observa-se que o sistema Comprasnet passou a prever o procedimento de anexação dos documentos de habilitação juntamente com a proposta pouco antes da realização do certame em tela, conforme o art. 26 do Decreto 10.024/2019 (vigente a partir de 28/10/2019) , enquanto a regra imediatamente anterior (art. 25, § 2º, do Decreto 5.450/2005, vigente até 27/10/2019) previa a disponibilização da documentação de habilitação durante a sessão pública, quando solicitado pelo pregoeiro. Tal circunstância temporal contribui para atenuar a falha das licitantes, que poderia ter sido relevada pelo pregoeiro, principalmente diante do aspecto formalístico da exigência (declaração firmada pelas próprias licitantes/fornecedoras) e tendo em vista o objetivo finalístico de seleção da melhor proposta.
21.1. Vê-se, assim, que as propostas recusadas na licitação (e que apresentavam preços bem menores) foram refutadas não por desatenderem às especificações do objeto, mas por conta de um formalismo exagerado por parte da comissão de licitação, em prejuízo da seleção da proposta mais vantajosa e indicando possível direcionamento. A busca da melhor proposta deve sobrepujar o apego à literalidade de regras formais. Nesse sentido, em que pese prolatado após a realização do certame, o recente Acórdão 1211/2021-TCU-Plenário dispõe (grifos ao original) :
Admitir a juntada de documentos que apenas venham a atestar condição pré-existente à abertura da sessão pública do certame não fere os princípios da isonomia e igualdade entre as licitantes e o oposto, ou seja, a desclassificação do licitante, sem que lhe seja conferida oportunidade para sanear os seus documentos de habilitação e/ou proposta, resulta em objetivo dissociado do interesse público, com a prevalência do processo (meio) sobre o resultado almejado (fim) . O pregoeiro, durante as fases de julgamento das propostas e/ou habilitação, deve sanear eventuais erros ou falhas que não alterem a substância das propostas, dos documentos e sua validade jurídica, mediante decisão fundamentada, registrada em ata e acessível aos licitantes, nos termos dos arts. 8º, inciso XII, alínea "h"; 17, inciso VI; e 47 do Decreto 10.024/2019; sendo que a vedação à inclusão de novo documento, prevista no art. 43, §3º, da Lei 8.666/1993 e no art. 64 da Nova Lei de Licitações (Lei 14.133/2021) , não alcança documento ausente, comprobatório de condição atendida pelo licitante quando apresentou sua proposta, que não foi juntado com os demais comprovantes de habilitação e/ou da proposta, por equívoco ou falha, o qual deverá ser solicitado e avaliado pelo pregoeiro.
21.2.	E, considerando que a inabilitação de cinco licitantes no item 1 do certame ocorreu por conta da não apresentação tempestiva de declarações sobre instalação/treinamento e sobre seu quadro de pessoal (letra "e" supra e transcrição no item 20 supra) , motivo não diretamente ligado às especificações do objeto licitado ou à sua qualificação técnica, os preços constantes de suas propostas podem ser considerados como base de comparação para determinar o possível superfaturamento. Por tal parâmetro, chega-se à média das cinco propostas desclassificadas por questões exclusivamente formais (destacadas no quadro 1 seguinte) de R$ 11.279,60, o que representa superfaturamento de 100,36%.
Quadro 1 - Lances finais das inabilitadas/desclassificadas no item 1 licitado
	Licitante desclassificada/inabilitada
	Motivo (item descumprido do edital) 
	Melhor lance ofertado

	Móveis Andrade
	Faltou documentos do item 15.4, letras b/c
	R$ 9.310,00

	Araca Prolab
	Faltou documentos do item 15.4, letras b/c
	R$ 9.800,00

	Meta Móveis
	Faltou documentos do item 15.4, letra "c"
	R$ 11.398,00

	RC Móveis
	Produto não atendeu ao Anexo I 
	R$ 11.400,00

	Hospimetal
	Faltou documentos do item 15.4, letras b/c
	R$ 11.890,00

	Fraga Produtos
	Faltou documentos do item 15.4, letras b/c
	R$ 14.000,00

	Andreia Lorenzi
	Não atualizou a proposta, descumprindo o item 15.5.1
	R$ 15.200,00

	Licitante habilitada: Linet
	Negociado seu melhor lance para R$ 22.600,00 
	R$ 22.610,00

Dessa forma, mostram-se majoritariamente impertinentes as explicações da Sesau/TO, além de ter havido desatendimento da diligência que visava sanar pequenas lacunas sobre as pesquisas originais de preços da Sesau/TO (obtenção das fls. 33, 34, 35 e 50 do processo licitatório, mencionadas na letra "a" supra) , não logrando afastar o sobrepreço apontado no valor das camas hospitalares (agora superfaturamento) . As revés, caracterizou-se pesquisa prévia de preços deficiente e temerária, com poucas cotações, superestimadas, referentes a poucas camas fornecidas (diferentemente da volumosa aquisição de 590 camas) , contrariando os princípios da eficiência, da razoabilidade e o § 1º do art. 15 da Lei 8.666/1993 c/c art. 9º da Lei 10.520/2002; além de desclassificações de propostas vantajosas por questões meramente formais, contrariando os princípios da razoabilidade e da primazia do interesse público, tudo direcionando para aquisição onerosa que viria a ser superfaturada.
Por sua vez, os argumentos trazidos pela Linet sobre a questão (letras e' a j' supra) , prestados posteriormente à resposta da Sesau/TO, são apenas parcialmente válidos, não logrando afastar o superfaturamento detectado, conforme se detalha nos subitens seguintes.
22.1. O argumento de que lances dados por empresas inabilitadas não devem ser considerados como indício de sobrepreço do licitante vencedor (letra e'.1 retro) fica fragilizado no presente caso, que contempla inabilitações relacionadas à questão formal de intempestividade na apresentação de declarações ou na atualização da proposta (itens 21-22 retro) e não à questão material de especificações do produto fornecido.
22.2. A alegação de que a pesquisa no Sigem não foi juntada aos autos e inviabilizou a manifestação da Linet (letra e'.2 acima) não se sustenta, visto tratar-se de informação em sistema alimentado com informações voluntárias do próprio fabricante/fornecedor, além de o valor constante do Sigem tomado como parâmetro constar em pesquisa da própria Sesau/TO (letra "a" retro) e de peças destes autos (peça 28, p. 27, 29, 44) , lembrando-se que o preço sugerido no Sigem equivale a uma média nacional que inclui frete, seguro e tributação.
22.3. A alegada inadequação das ARPs para efeito de comparação com o preço ofertado pela Linet (letra e'.3 supra) procede parcialmente, conforme exposto na tabela abaixo, não sendo, de fato, apropriadas para balizar cálculo de superfaturamento. Nada obstante, as poucas diferenças alegadas pela Linet não parecem configurar razão lógica ou econômica para justificar a redução exponencial dos preços dos produtos cotados em relação aos similares ou análogos fornecidos pela Linet, dado que as especificações são predominantemente coincidentes ou muito próximas
	Certame/ARP/item/objeto/referência
	Questionamento da Linet
	Comentário/ressalva

	Pregão Presencial 64/2019 da Prefeitura Municipal de Loanda-PR. 13 camas ao preço unitário de R$ 8.050,00. Extrato de contrato de 6/11/2019 (peça 12) 
	Produto diferente, quanto à menor capacidade de carga (200 kg) , falta de colchão e entrega em um só local
	De fato, há diferenças que dificultam o comparativo. No entanto, assim como há fatores que barateiam os preços dos produtos (citados pela Linet) , há os que tendem a encarecer os preços unitários, como as pequenas quantidades previstas nas ARPs (13, 2, 67) , aumentado o peso relativo do frete nesses preços unitários, comparativamente à compra em tela (590) 
Então, ignora-se esse comparativo para efeito de estimar o superfaturamento. 

	Pregão Eletrônico 51/2020 da Prefeitura Municipal de Santana do Parnaíba. Duas camas ao preço unitário de R$ 9.000,00.  (peça 13) 
	Duas unidades para entrega em único endereço e sem exigência de proteção IPX
	
	Pregão Eletrônico 109/2019 da Universidade Federal do Espírito Santo. 67 camas ao preço unitário de R$ 10.680,00. ARP de 10/2/2020 (peça 14) 
	Carga mínima de 220 kg e entrega aparentemente em única localidade
	
22.4. As alegações sobre a influência que tem o frete a dezoito localidades, a variação cambial real/euro e a expectativa (e não certeza prévia) da venda do total licitado sobre o preço dos produtos importados (letras f'/g'/h' acima) seriam válidas para justificar alterações de menor monta nos preços finais das camas hospitalares fornecidas, não justificando a grande diferença apurada, inclusive porque fornecimento em escala reduz a proporção do efeito do frete sobre os preços dos produtos transportados/fornecidos, assim como há mecanismos eficazes contra variações cambiais (hedge) , comumente utilizados em grandes negociações baseadas em moeda estrangeira.
23.4.1.	Em relação ao impacto do frete para até dezoito locais distintos sobre os preços contratados, o Apêndice 3 (ao final desta instrução) demonstra de forma ilustrativa a sua influência residual nos respectivos preços global e unitário.
23.4.2	Quanto ao impacto da variação cambial sobre os preços questionados, numa ilustração limite, vê-se que no período de outubro/2019 a maio/2020, abarcando os certames da pesquisa e o próprio certame sob exame, a amplitude de variação do euro frente ao real foi de 30,8% (diferença entre as cotações mínima e máxima no citado período) , conforme consulta no site Investing.com, muito distinta da magnitude do superfaturamento em causa. De todo modo, os parâmetros para cálculo do superfaturamento consideram a contemporaneidade das cotações (propostas efetuadas no próprio certame - item 21.2 retro) e a indexação ao euro (fornecimentos da própria Linet cotados em euros - Apêndice 2 desta instrução) .
23.5.	A alusão ao Acórdão 2062/2016-TCU-Primeira Câmara ao presente caso (letra i' supra) também merece reparos, eis que a utilização de preços de propostas rejeitadas no pregão em tela mostra-se válida, porquanto, conforme já analisado anteriormente, as rejeições foram predominantemente motivadas por questões formais (ligadas à perempção) e não materiais (ligadas às especificações do produto) . Em relação aos certames citados nas pesquisas, esses, embora contemporâneos e análogos ao pregão sob exame, não tratam de propostas recusadas/desclassificadas e não serão utilizados como referência para cálculo de superfaturamento. Assim, as ponderações no voto do citado acórdão em nada se aplicam ao caso em comento.
23.6.	Por fim, o alegado ateste técnico trazido pela empresa (peça 110) de que o preço contratado em tela não seria abusivo por refletir a média histórica em euros e as características do fornecimento (letra j' acima) suscita as ressalvas discorridas nos subitens seguintes.
23.6.1.	O argumento de que o preço contratado questionado está muito próximo à média de preços praticados pela empresa ao longo do tempo, em euros, merece a ressalva de que tal média apurada (¿ 4.097,10) foi fortemente influenciada por fornecimentos mais antigos (de 2017 e 2018) , mais caros (acima de cinco mil euros) , conforme dados do próprio estudo apresentado pela empresa, que apontaram para a tendência de queda no preço do produto nos últimos anos (peça 110, p. 30) , não retratando a situação contemporânea ao certame e contrato em tela.
23.6.2.	A inadequação da citada média de preços encontrada para o presente caso fica mais evidente quando se verifica que destoam dos preços cotados pela própria empresa Linet para o mesmo modelo de cama eletrônica em questão, Elenza 2, em dois exemplos noticiados à peça 28, p. 30-40, o primeiro no âmbito do Convênio 731784/2009, conforme dados seguintes:
	
	Ente licitante
	Cotação/certame (data) 
	Preço unitário ofertado
	Quantidade
	Validade da proposta / resultado

	Irmandade da Santa Casa de Porto Alegre
	Cotação Prévia de Preços 36/2019
 (31/10/2019) 
	R$ 10.183,22 = 
¿ 2.280,83
	20 camas
	120 dias / 
Outra empresa venceu com menor preço

	Hospital São Lucas da PUC-RS
	Cotação Prévia de Pregos 42/2019
 (14/10/2019) 
	RS 9.972,94 =
¿ 2.192,53
	96 camas
	90 dias / 
A Linet foi vencedora do item cotado

1. O peso do frete na formação do preço unitário dos produtos tende a ser inversamente proporcional às quantidades adquiridas, também não se revelando significativo o fator relativo à localização regional ou estadual da entrega, conforme se depreende do estudo comparativo à peça 110, p. 30, bem assim do Apêndice 3 desta instrução.
24. Assim, as manifestações da Sesau/TO e da Linet não lograram afastar o superfaturamento apontado (possibilitado principalmente pela pesquisa prévia de preços deficiente e superestimada e pela inabilitação por motivos meramente formais de empresas com propostas vantajosas) , restando citar os responsáveis nominados no item 62.5 adiante, de forma solidária, pelo débito estimado no Apêndice 2 desta instrução, considerando que as suas condutas, em conjunto, possibilitaram o superfaturamento, conforme compilado no Apêndice 1.
Item 19.3.3 do despacho à peça 18 (oitiva prévia da Sesau/TO) : indícios de sobrepreço na contratação, em decorrência da constatação de aquisição de maca radiotransparente hidráulica (item 2) [item 3] pela Secretaria de Saúde do Estado de São Paulo (Sesau/SP) , da mesma empresa R.C. Móveis Ltda., pelo valor unitário de R$ 5.200,00, em montante 44% inferior ao valor ofertado pela mesma empresa para a Secretaria de Saúde do Estado de Tocantins, ainda que o equipamento do Estado de São Paulo tenha sido de modelo/referência superior e com garantia cinco vezes mais alongada que o ajuste de preço ofertado e pactuado pela própria R.C. Móveis perante à Sesau/TO
Fundamento legal ou jurisprudencial: princípio da economicidade
Contextualização:
25. Conforme anotado no item 7 retro, a análise da resposta à oitiva prévia da Sesau/TO (peça 38-66) foi deixada para o momento subsequente à diligência que visava preencher lacunas de informação para a referida análise. Nesta oportunidade, a análise se dá em conjunto com o exame das respostas da empresa RC Móveis a sua oitiva, cujo cerne passa pelo presente ponto de oitiva da Sesau/TO.
Manifestação da Unidade Jurisdicionada sobre os indícios de irregularidades (peças 38, p. 3-7, e 57, p. 2-5) :
	a) repisa os argumentos relativos ao ponto anterior de oitiva, às letras "a" a "e" supra, especificando os de letra "b" e "c" seguintes;
	b) sobre a estimativa de preços das macas hidráulicas, similarmente ao mencionado na letra "a" do ponto de oitiva anterior, foi realizada pesquisa prévia de preços junto ao BP/NP para se chegar ao preço estimado das macas:
	Referência
	Preço unitário (R$) 
	Média
	Desvio padrão
	Coeficiente
de variação
	Total estimado

	Banco de Preços NP, PE 13/2018, [Uasg 158705] (fl. 36) 
	19.000,00
	R$ 19.565,87
	R$ 2.160,93
	11%
	R$ 978.293,50 (média X 50) 

	Banco de Preços NP, PE 56/2019 [Uasg 120633] (fl. 37) 
	22.400,00
				
	Banco de Preços NP, PE 3/2019 [Uasg 160299] (fl. 37) 
	17.190,00
				
	Cirúrgica Zona Sul, internet (fl. 42) 
	19.673,46
				
c) sobre as desclassificações/inabilitações das licitantes que ofertaram menores preços do que o adjudicado para as macas hidráulicas, houve desatendimento às exigências editalícias, similarmente ao apontado na letra "e" retro:
	Licitante desclassificada/inabilitada
	Motivo (item descumprido do edital) 

	Portal Distribuidora, desclassificada em 23/1/2020
	Produto não atendeu ao Anexo I (parecer às fls. 491-492) 

	Cirúrgica Birigui, inabilitada em 23/1/2020
	Não atualizou a proposta, como previsto no item 15.5.1

	Meta Móveis, inabilitada em 23/1/2020
	Faltou documentos do item 15.4, letra "c"

Manifestação da empresa RC Móveis: (peça 92) 
	a') os preços praticados pela empresa são baseados nos custos vigentes à época de orçamentos ou de certames, sendo que a oferta à Sesau/SP ocorreu em 14/3/2019 e a oferta ao Estado de Tocantins ocorreu em 2/1/2020, sendo notória a alta dos preços da matéria-prima e outros componentes do produto desde 2019, quando hospitais, clínicas e demais estabelecimentos de saúde já se preparavam para as demandas da pandemia do covid-19;
	b') os fabricantes atualizam seus preços sob pena de falência, os fornecedores não conseguem absorver custos extras sem repassá-los;
	c') ao contrário do indicado pelo TCU, o modelo RC 325 é mais simples que o RC 324, anterior àquele, tendo o modelo RC 324 as seguintes vantagens relativas: rodízios mais complexos e movimentos mais precisos, dimensões maiores, capacidade de suportar peso maior (300 kg, contra 120 kg) , densidade maior do colchonete (D33, contra D28) e maior quantidade de acessórios (suporte para transporte de filmes de raio X e pasta de prontuário, suportes de soro e outros acessórios adaptáveis em quatro pontos da maca, dois suportes de soro com regulagem de altura e dois ganchos e suportes para equipamentos transportáveis - ventilador, desfribilador, monitor) ;
	d') outras diferenças estruturais, de componentes e de custos entre os modelos e as aquisições em tela são as especificadas abaixo, não se podendo comparar de forma simplista modelos distintos que envolvem mão de obra, matéria-prima, fretes e épocas diversas:
	Atributo
	RC 324 para Sesau/TO
	RC 325 para Sesau/SP

	Frete
	R$ 900,00
	R$ 150,00

	Pistões
	Dois, com custo unitário de R$ 1.208,00
	Um, a R$ 732,00

	Rodízios
	Mais sofisticados, com freio direcional, a R$ 780,00
	Mais simples, a R$ 212,00

		Sistema construtivo mais completo e reforçado (*) 
	Sistema mais simples

 (*) atribuído valor ao modelo RC 324 (R$ 950,00) , mas não ao modelo RC 325
	e') nas imagens ilustrativas dos dois modelos (peça 92, p. 5) , pode-se visualizar que o modelo anterior (RC 324) é mais sofisticado que o modelo RC 325, possuindo estrutura e controles diferenciados;
	f') assim, resta que a diferença entre os modelos, abrangendo resistência, estrutura, capacidade, preços ofertados em anos diferentes, época de crise em virtude da pandemia, custo de matéria-prima e mão de obra e fretes distintos, justifica e demonstra a normalidade dos fornecimentos da RC Móveis Ltda.; e
	g') por fim, lembram-se os preços ofertados pelos concorrentes no certame em tela, demonstrando a realidade dos preços de mercado (quadro abaixo) , tudo a demonstrar a fragilidade das suspeitas de superfaturamento
Manifestação da empresa Linet: 
26. O ponto da oitiva não se aplica à empresa Linet.
Análise:
27. O arguido pela Sesau/TO na letra "a" supra tem o mesmo tratamento dos itens 14-24, quando não abordados especificamente nesta análise. Para a alegação específica de letra "b" retro (pesquisa junto ao BP/NP) , vê-se que, similarmente ao anotado no item 14 retro, a pesquisa que resultou no mapa de preços mostra-se temerária, eis que apresentou preços muito destoantes do próprio preço adjudicado. Duas prováveis razões que indicam inadequação dessa pesquisa: a quantidade licitada em cada certame tomado por referência é muito pequena, respectivamente duas, três e quatro unidades, e não se sabe a integridade ou a adequação da quarta pesquisa, pois o sítio eletrônico da suposta fornecedora (CIRURGICA ZONA SUL ONLINE) informa venda de produtos clínicos/hospitalares que compreendem apenas materiais de consumo ou pequenos equipamentos, sem abranger macas hospitalares.
27.1.	Aliás, as condições do certame tomado como referência para o preço unitário de R$ 5.200,00, apurado pela Sec-TO, são mais próximas daquelas do certame da Sesau/TO do que as compras utilizadas como parâmetro na pesquisa prévia de preços (letra "b" supra) , posto que, enquanto o primeiro preço se referiu à compra também no SRP, volumosa, de 760 unidades em 84 diferentes órgãos participantes, da mesma marca da adquirida pela Sesau/TO e cotado/entregue pelo próprio fabricante RC Móveis (a compra da Sesau/TO foi por SRP, 50 unidades para 18 hospitais distintos, adjudicada à RC Móveis - peças 4, p. 26-27, e 119, p. 2-10) , as segundas trataram de pequenas aquisições (duas, três e quatro unidades, como já dito) , de marca distinta (Linet/Sprint 100) ou de mesma marca (RC Móveis) , mas cotadas/fornecidas por terceiros (licitante Ansporde) , conforme documentação nos autos (peça 119, p. 10; peça 124, p. 1, item 1; peça 125, p. 5, item 226; peça 126, p. 6, item 161) .   
28. Consultas nos meses de agosto e setembro/2021 ao BP/NP revelou prática predominante de preços adjudicados no patamar inferior a R$ 3.000,00 para macas com descrição em parte similar ao da maca licitada (transcrição abaixo) , conforme peça 68, que ilustra a adjudicação por preço unitário de R$ 945,00 pelo Município de Nova Friburgo-RJ no certame PE 36/2020 e mediana das propostas inferior a R$ 2.556,00, indicando inclusive ser bastante comum no setor público hospitalar a aquisição de macas menos onerosas. Tal descrição, sucinta, mais simples e sem identificar marca e modelo, por óbvio não se presta para cálculo de superfaturamento, mas apenas para indiciar a compra predominante de macas mais baratas pela Administração.
maca clínica, material aço inoxidável, tipo carro maca elevação hidráulica, acabamento da superfície pintura epóxi, acabamento das rodas termoplástica, rodas 4 rodízios 8', sendo 2 com freio, componentes suporte soro removível, componentes 01 suporte para cilindro de O2, características adicionais radiotransparente, características adicionais 01 grades escamoteáveis, acessórios bandeja apoio
29. Analogamente ao observado no item 20 retro, em relação ao arguido na letra "c" supra, vê-se que duas das três inabilitações/desclassificações ocorreram por motivos não relacionados à qualificação da licitante e da sua proposta (falta de declaração de inexistência no quadro de empregados de servidores públicos da contratante em função de gerência, administração ou deliberação e falta de envio da proposta atualizada em duas horas após solicitado) . No caso da proposta da empresa Meta Móveis de Metais, cujo lance final ofertado foi de R 8.996,99, verifica- se que sua inabilitação foi decorrente de formalismo exagerado diante do objetivo licitatório da melhor proposta, da mesma forma como observado no item referente às camas hospitalares
30. Assim, restam impertinentes as explicações oferecidas pela Sesau/TO, inclusive desatendida a diligência que visava sanar pequenas lacunas sobre as pesquisas originais de preços da Sesau/TO (obtenção das fls. 36, 37 e 42 do processo licitatório, mencionadas na letra "b" supra) . 
31. Por sua vez, os argumentos trazidos pela RC Móveis sobre o tema (letras a' a g' supra) , prestados posteriormente à resposta da Sesau/TO, são apenas parcialmente válidos e não lograriam afastar a hipótese de sobrepreço/superfaturamento. No entanto, ainda que possa ser onerosa a compra das macas e não suficientes os esclarecimentos, as poucas referências de preços do exato modelo fornecido, conforme elementos de análise seguintes, não autorizam eventual cálculo de sobrepreço/superfaturamento.
31.1.	As alegações de tendência de alta dos preços desde 2019 e de influência da pandemia nos preços (letra a' supra) mostram-se genéricas e insubsistentes, diante da falta de especificação e demonstração da tendência (ao contrário, os preços da concorrente Linet, à peça 110, p. 30, embora se trate de cama e não de maca e de preços indexados ao câmbio, evidenciam tendência de queda) e diante da não contemporaneidade da proposta com a eclosão da pandemia no país. 
31.2.	O alegado na letra b' supra, de que os fabricantes atualizam seus preços sob pena de falência e os fornecedores não conseguem absorver custos extras sem repassá-los, é afirmação genérica sem serventia para refutar as apurações levadas até o momento. 
31.3.	Em relação à alegada superioridade do modelo RC 324 sobre o modelo RC 325 (letra c' retro) , a lógica e a prática usual de mercado indicam predominar o contrário, comumente vantagens dos modelos mais recentes sobre os mais antigos. Nesse sentido, o próprio sítio eletrônico da fabricante parece se contrapor às informações apresentadas pela RC Móveis na presente manifestação, indicando pequenos diferenciais para o modelo 325 que denotam sua superioridade, quando se compara os respectivos descritivos majoritariamente similares: as poucas diferenças em prol do modelo 325 referem-se à coluna de elevação ("confeccionada em chapa de aço carbono") , ao revestimento termoplástico ("de alta resistência") e à presença de acessórios fixos no leito ("ganchos de fixação de dreno, suporte de soro") (peça 117) . A diferença supostamente mais impactante financeiramente do modelo 324 (dois pistões no modelo 324, conforme alegado na letra d' supra) sequer é mencionada nas especificações próprias no sítio da RC Móveis, denotando não constituir diferencial econômico relevante. Enfim, sobre a similaridade ou proximidade entre os dois modelos, observa-se que o modelo 325 foi o predominantemente utilizado na própria pesquisa prévia de preços da Sesau/TO (letra "b" supra; peça 125, p. 5, item 226; peça 126, p. 6, item 161) .
31.3.1.	Uma inconsistência flagrante nas alegações em tela é a existente entre a afirmação da RC Móveis, de que o modelo 324 suporta peso de 300 kg e o modelo 325 apenas 120 kg (letra c' supra) , e os correspondentes registros no site da empresa, especificando capacidade de carga de 220 kg para ambos os modelos (RC Móveis Hospitalares - Maca com Elevação Hidráulica (rcmoveis.com.br e peça 117) . Observa-se que o edital exigiu para esse quesito 300 kg (peça 4, p. 21-22) , tendo a empresa especificado em sua proposta essa mesma capacidade de suportar carga (peça 31, p. 99) . 
31.4.	As alegadas diferenças entre o modelo fornecido pela RC Móveis e o modelo utilizado como parâmetro de preço (letra d' retro) merecem os reparos preliminares referenciados na segunda coluna do quadro 2 abaixo, evidenciando que, mesmo que comprovados e procedentes os diferenciais apontados e admitidos pela interpretação maximamente favorável à manifestante, o maior custo resultante (R$ 3.952,00) não alcançaria muito menos justificaria a diferença de preços em questão (R$ 4.100,00 = R$ 9.300,00 - R$ 5.200,00) , posto que o produto mais barato (adquirido pela Sesau/SP) tinha o quíntuplo de tempo de garantia.
Quadro 2 - Ressalvas preliminares ao comparativo de custos da RC Móveis
	Diferenças de custos apontadas pela manifestante entre os modelos RC 324 e RC 325 (*) 
	Ressalvas iniciais 

	FRETE de R$ 900,00 para TO e de R$ 150 para SP
	As diferenças de custos apontadas não foram demonstradas e sequer bem expostas, restando dúvidas sobre o custo do frete (se global ou parcial/unitário) , dos pistões (se por pistão ou por maca) e do sistema construtivo (se relativo à diferença ou ao custo completo do sistema) , desautorizando que se infira qualquer influência sobre o preço final. Ademais, as alegações denotam inconsistência com os registros e imagens dos dois modelos no site da empresa (itens 31.3, 31.3.1 e 31.5 desta instrução) .

	Dois PISTÕES, com custo unitário de R$ 1.208,00 no modelo 324; um PISTÃO a R$ 732,00 no 325
	
	RODÍZIOS mais sofisticados, com freio direcional, a R$ 780,00, no modelo 324; RODÍZIOS mais simples, a R$ 212,00, no modelo 325
	
	Sistema construtivo mais completo e reforçado no modelo 324, com custo de R$ 950
	
31.4.1Assim, há deficiências probatórias e argumentativas sobre as diferenças de custos dos dois produtos (R$ 750,00 para o frete, R$ 1.684,00 para os pistões, R$ 568,00 para os rodízios e R$ 950,00 para o sistema construtivo) , que não dão certeza sobre a diferença dos preços finais dos produtos em similares condições de compra, diante das especificações similares das macas (peça 117) e das razões conexas expostas acima.
31.5.	Por sua vez, a alegação de que a imagem dos dois modelos evidencia a diferença e a superioridade do modelo RC 324 sobre o RC 325 (letra e' supra) mostra-se também temerária, diante das diferenças entre a imagem do modelo RC 325 apresentada pela manifestante (peça 92, p. 5) e a imagem do mesmo modelo extraída do sítio eletrônico da empresa (peça 117, p. 11) , ainda que esta última corrobore a aparente maior diferença entre os modelos (um pistão no 325, dois pistões no 324) . As diferenças nas imagens contribuem para se questionar as alegações anteriores da manifestante e, por conseguinte, sua inferência conclusiva de letra f'.
31.6.	Finalmente, a alegação de que o patamar das ofertas e lances no certame (em torno e acima do valor adjudicado à manifestante) contribuiria para confirmar o preço de mercado praticado (letra g' retro) deve ser ponderada com outro fatores, como o possível prejuízo à competitividade do certame causado pelo órgão contratante, em vista da pesquisa de preços superestimados e da inabilitação por motivos formais (grifada na tabela abaixo) , além do excesso de detalhamento das especificações, inclusive exigência de capacidade de carga/peso muito elevada (talvez não atendida pela própria vencedora, a julgar pelos apontamentos no item 31.3.1 retro) .
	Licitante desclassificada/inabilitada
	Motivo (item descumprido do edital) 
	Melhor lance ofertado

	Portal Distribuidora (26.570.361/0001-67) 
	Produto não atendeu ao Anexo I (parecer às fls. 491-492) 
	8.499,00

	Cirúrgica Birigui (58.748.567/0001-20) 
	Não atualizou a proposta, como previsto no item 15.5.1
	8.500,00

	Meta Móveis (01.866.388/0001-70) 
	Faltou documentos do item 15.4, letra "c"
	8.996,99

	Licitante habilitada: RC Móveis com o lance de R$ 9.300,00

Fonte: ata do certame (peça 31, p. 98-104) 
31.7.	Apesar das inconsistências argumentativas do órgão e da empresa manifestantes e da grande diferença de preços dos modelos similares comparados (RC 324 e RC 325) , que sustentariam a hipótese de sobrepreço e superfaturamento, objeto do presente ponto de oitiva, constam dos autos duas referências que, embora poucas, contribuem para afastar a referida hipótese relativa às macas fornecidas pela RC Móveis	
	Preço referencial 1: R$ 8.996,99
	3ª colocada desclassificada por excesso de formalismo (tabela acima) 

	Preço referencial 2: R$ 10.250,00
	Cotação da RC Móveis (R$ 205.000,00:20 - peça 28, p. 35-36) (*) 

	Média desses dois preços unitários referenciais: R$ 9.623,49 / Preço adjudicado: R$ 9.300,00

 (*) Cotação realizada pela RC Móveis de 20 macas para o Hospital São Lucas da PUCRS, na Cotação de Preços 42/2019, no âmbito do Convênio 882143/2018 firmado com o Ministério da Saúde
32.	Do exposto, restam por ora insuficientes as explicações oferecidas pela Sesau/TO e pela RC Móveis, mas também atenuada ou afastada a possibilidade de superfaturamento, o que importa em dar ciência à Sesau/TO sobre três irregularidades remanescentes conexas: o formalismo exacerbado na desclassificação da empresa Meta Móveis; a pesquisa de preços limitada e onerosa realizada, descumprindo o princípio da eficiência e o § 1º do art. 15 da Lei 8.666/1993 c/c art. 9º da Lei 10.520/2002, e o excesso de detalhamento das especificações, potencialmente restritivo.
32.1.	Por sua vez, a exigência de capacidade de carga/peso muito elevada, potencialmente onerosa e restritiva, é irregularidade que se repetiu no item 1 do certame (camas elétricas) e suscita audiência. No caso das macas, tal exigência foi tão elevada (capacidade de suportar carga de 300 kg) , que possivelmente não foi atendida pela própria adjudicada, o que reforça a oportunidade de audiência, por representar risco de fornecimento de produto com especificação aquém do licitado.
Item 19.3.4 do despacho à peça 18 (oitiva prévia da Sesau/TO) : indícios de restrição à competitividade do certame, afrontando o disposto no art. 7º, § 5º da Lei 8.666/1993, no tocante à vedação à realização de licitação cujo objeto inclua características e especificações exclusivas, em decorrência da constatação de que, na ficha técnica do item cama hospitalar constante do Sistema de Informação e Gerenciamento de Equipamentos Móveis (Sigem) , do portal do FNS, a especificação sugerida para casos de cotação e/ou licitação é bem mais simples que o extenso detalhamento adotado no Termo de Referência do PE 235/2019, comprometendo os comandos legais e normativos que expressamente vedam especificações excessivas, irrelevantes ou desnecessárias, que limitem ou frustrem a competição ou a realização do certame
Fundamento legal ou jurisprudencial: princípios da competitividade e da isonomia
Contextualização:
33.	Conforme anotado no item 7 retro, a análise da resposta à oitiva prévia da Sesau/TO (peça 38-66) foi deixada para o momento subsequente à diligência que visava preencher lacunas de informação para a referida análise. Nesta oportunidade, a análise se dá em conjunto com o exame das respostas das empresas as suas respectivas oitivas, no que tange ao presente item de oitiva, um dos pontos cruciais da representação.
Manifestação da Unidade Jurisdicionada sobre os indícios de irregularidades (peças 38, p. 8-11, e 57, p. 5-7) :
	a) foi assegurada a igualdade de condições entre os concorrentes, respeitando-se os preceitos do § 1º do art. 3º da Lei 8.666/1993, pois não praticados quaisquer atos tendentes a restringir a competitividade, como preferências ou distinções entre os licitantes ou condições impertinentes ou irrelevantes;  
	b) a mera omissão de informações essenciais poderia ensejar a nulidade do certame, como deliberado no Acórdão 1556/2007-TCU-Plenário, tendo a Sesau/TO especificado a cama hospitalar na forma necessária e aprovada na Proposta de Aquisição de Equipamento, junto ao Ministério da Saúde e vinculada ao Sigem (peça 57, p. 9-20, e peças 49-51) , sendo permitida a complementação das especificações descritas para atender à necessidade da unidade adquirente, conforme manual do Procot;
c) várias empresas participaram da licitação e apenas duas delas não atenderam às especificações, logo todas as demais tinham condições de oferecer o item licitado com as características exigidas, conforme estampado no Ofício 2146 à peça 57, que refuta categoricamente a presença de condição onerosa e restritiva aos licitantes; e
	d) o fornecedor foi quem ofereceu o menor preço atendendo às especificações e documentação exigidas, conforme análise técnica do atendimento ou não às exigências editalícias pelas licitantes, no Memorando 187/2021/SES/ADM/DAEES [não encontrado nos autos].
Manifestação da empresa RC Móveis e da empresa Linet: 
34.	O ponto de oitiva não se aplica às empresas RC Móveis e Linet.
Análise:
35.	A igualdade de condições, a competitividade do certame e a adjudicação da proposta válida de melhor preço alegadas pela manifestante restam comprometidas pelas especificações muito detalhadas e rigorosas e pelo excesso de formalismo verificado em seis desclassificações ilustradas nos itens 21.2 e 31.6 retro. 
36.	Sobre o alegado na letra "b" supra, de que a mera omissão de informações essenciais poderia ensejar a nulidade do certame, o acórdão citado aplica-se a irregularidade oposta à do excesso descritivo do objeto ora observado, sendo esse excesso também reprovado pelo TCU, a exemplo do enunciado e excertos jurisprudenciais abaixo:
Acórdão 2407/2006-TCU-Plenário, relator ministro Benjamin Zymler (enunciado) 
A Administração deve fundamentar tecnicamente quaisquer exigências de especificações ou condições com potencial de restringir o universo de competidores, assim como evitar o detalhamento excessivo do objeto, de modo a não direcionar a licitação.
Acórdão 1014/2019-TCU-Segunda Câmara, relatora ministra Ana Arraes
1.8.1. com fundamento no art. 250, inciso II, do RI/TCU, que, em caso de retomada do certame e conforme análise promovida na instrução da Sec-SP, retifique o edital do Pregão Presencial 119/2018, especificamente nos itens 2.6, 2.18, 3.4, 5.4 e 7.5, de modo a evitar o possível direcionamento do certame por detalhamento excessivo, bem como reavalie a especificação e composição dos lotes postos em disputa, providenciando a republicação do novo texto e a reabertura do prazo legal, nos termos do art. 21, § 4º, da Lei 8.666/1993;
Acórdão 2129/2021-TCU-Plenário, relator ministro Benjamin Zymler
9.3. com fundamento no art. 45 da Lei 8.443/1992, c/c o art. 71, inciso IX, da Constituição Federal, determinar ao Colégio Militar de Brasília que adote providências cabíveis com vistas a anular o Pregão Eletrônico SRP 9/2020, em razão das irregularidades abaixo relacionadas (...) 
9.3.3. detalhamento excessivo e injustificado dos itens licitados, em afronta ao item 1 da alínea "a" do inciso XI do art. 3º do Decreto 10.024/2019 e ao art. 3º, I a III, da Lei 10.520/2002, que vedam especificações excessivas, irrelevantes, desnecessárias ou injustificadas, e com potencial de ocasionar restrição à competitividade no certame;
Acórdão 7991/2021-TCU-Primeira Câmara, relator ministro Walton Alencar
1.6.1.2. ausência de justificativa dos requisitos técnicos específicos do objeto da contratação, tendo em vista que tais exigências técnicas têm potencial de restringir o universo de competidores ou caracterizar excessivo detalhamento do objeto licitado, infringindo o artigo 7º, § 5º, da lei 8.666/1993 e a Jurisprudência deste Tribunal de Contas, a exemplo dos Acórdão 2407/2006-TCU-Plenário, de relatoria do Ministro Benjamin Zymler, e 2.829/2015-Plenário, de relatoria do Ministro Bruno Dantas.
37.	A mencionada Proposta de Aquisição de Equipamento (letra "b" supra) corresponde, em verdade, a duas  propostas de aquisição levadas à consideração do FNS para obtenção de financiamento, nas quais se vê previsão de compra de 28 unidades de "carro maca avançado" aopreço unitário de R$ 9.174,00 com característica física/especificação de "estrutura/leito/suporte de soro/elevação/colchonete/termoplástico ou similar/aço inoxidável/hidráulica/capacidade até 180kg" (peça 48, p. 12, 14-17, 20-21) ; e previsão de compra de 440 unidades de "cama hospitalar tipo fawler elétrica" ao preço unitário de R$ 25.200,00 (três camas em uma das propostas - peça 48, p. 19) ou de R$ 22.600,00 (437 camas na outra proposta - peça 50, p. 13-40) , com especificação técnica extensa praticamente idêntica à constante do Anexo I do edital. 
38.	O discriminado nas duas propostas leva a, pelo menos, três novas distorções: a primeira é a grande diferença entre o valor orçado ao FNS para as macas (R$ 9.174,00/unidade) e o orçado no certame (R$ 19.565,87/unidade) ; a segunda é relativa à diferença entre o quantitativo orçado ao FNS (28 macas e 440 camas hospitalares) e o licitado (50 macas e 590 camas) ; e a terceira é entre a capacidade de carga prevista para a maca na proposta ao FNS (até 180kg) e o licitado (no mínimo 300kg) . As divergências de preço e de capacidade de carga das macas, em comparação ao que foi proposto ao FNS, reforçam os indícios de especificações excessivas, com potencial de direcionar o certame. 
39.	Ademais, vê-se que a análise das propostas e a aprovação dos gastos pelo FNS ocorreu após a efetiva licitação do objeto (os pareceres dataram de 16/4/2020 e 21/10/2020, enquanto a sessão pública do certame ocorrera em 2/1/2020 - peças 49, p. 1, e 51, p. 1; peça 5, p. 1) , situação que se junta às outras máculas do certame e das contratações decorrentes. 
40.	Cabe destacar que as propostas aprovadas pelo FNS vieram acompanhadas das seguintes recomendações (peças 49, p. 3, 51, p. 3, e 57, p. 11) cujos grifos, não originais, são dados para realçar a correspondente falta de observância no certame sob exame, no tocante particularmente a referências minuciosas (inclusive variação de altura do leito para o piso, graus de inclinação dos movimentos, funções específicas de controle remoto etc.) e, também, à pesquisa prévia de preços (ponto discutido inclusive nos itens 15.1, 22 e 27 retro) .
b) Para efeito de licitação, as especificações dos itens deverão ser suprimidas de quaisquer referências a marcas ou modelos, bem como características dimensionais ou de desempenho, que direcionem para determinado fabricante/empresa ou restrinjam a ampla participação de licitantes no certame. 
c) Os valores ora analisados não deverão ser utilizados como referência única e absoluta de preços no processo licitatório. A comissão de licitações do convenente, de acordo com o estabelecido na legislação vigente, deverá realizar preliminarmente a cotação e aferição de cada item, buscando na licitação a aquisição dos itens pelo melhor preço possível, respeitando-se a coerência de especificações e preços constantes na relação de itens aprovada.
41.	Essas recomendações são ainda mais importantes quando se tem em conta que as aprovações técnico-econômicas do FNS foram relacionadas a diferentes outros equipamentos além das camas e macas em questão, totalizando os significativos valores de R$ 2.672.854,00 e de R$ 31.379.590,00 (peças 49, p. 2, e 51, p. 2) , indicando se tratar de uma análise econômica preliminar e geral, merecedora de aprofundamento e especificação na busca por melhores preços de mercado.
42.	Assim, restam insuficientes as explicações apresentadas pela Sesau/TO, tendo ocorrido excessivo detalhamento das camas (e de todo o objeto, em geral) , com o risco de afetar a competividade. Nada obstante, em que pese tal excesso, tem-se que subsistiu concorrência na licitação, considerando que apenas uma das empresas convocadas pelo lote 1 foi desclassificada por não atender às especificações, que as demais foram inabilitadas por excesso de formalismo não relacionado às especificações do produto e que o próprio órgão afirmou que essas empresas inabilitadas atenderiam ao objeto. Desse modo, em vista da falta de maiores consequências ao certame, a ocorrência do detalhamento muito minudente do objeto deve ser objeto de mera ciência
Item 19.3.5 do despacho à peça 18: indícios de direcionamento do certame, afrontando o art. 3º, §1º, inciso I, da Lei 8.666/1993, em decorrência do ateste pela Sesau/TO de características técnicas da cama hospitalar que não condizem com aquelas inseridas no registro do produto junto à Anvisa, tendo em vista que: 19.3.5.1. nas especificações presentes no termo de referência, exigiu-se para as camas hospitalares tensão de alimentação 220Vm 60Hz, ou bivolt automático, com 'grau de proteção dos motores IPX6' e 'grau de proteção da cama IPX4', e o formulário de cadastro e o comparativo técnico do modelo Eleganza 2 concernentes ao registro na Anvisa indicam, na parte de especificações elétricas, que a proteção de segurança é IPX4, sem especificar se tal sigla se refere à 'proteção contra a penetração de objetos sólidos estranhos' ou à 'proteção contra a penetração de água com efeitos prejudiciais', conforme define a NBR IEC 60529:2017 da ABNT; 19.3.5.2. para as camas hospitalares, o termo de referência também exigiu nas especificações 'capacidade de carga de trabalho no mínimo de 250kg', enquanto, nos documentos do registro junto à Anvisa, deixa-se patente que a cama hospitalar Linet Eleganza 2 tem indicação de 'carga máxima de segurança de 250kg', ou seja, o ponto máximo da capacidade do equipamento é apenas o patamar mínimo exigido no edital
Fundamento legal ou jurisprudencial: princípios da impessoalidade e da isonomia
Contextualização:
43.	Conforme anotado no item 7 retro, a análise da resposta à oitiva prévia da Sesau/TO (peça 38-66) foi deixada para o momento subsequente à diligência que visava preencher lacunas de informação para a referida análise. Nesta oportunidade, a análise se dá em conjunto com o exame das respostas das empresas as suas respectivas oitivas, no que tange ao presente item de oitiva, um dos pontos cruciais da representação.
Manifestação da Unidade Jurisdicionada sobre os indícios de irregularidades: Não houve
Manifestação da empresa RC Móveis:
44.	O ponto da oitiva não se aplica à empresa RC Móveis.
Manifestação da empresa Linet: (peça 107, p. 15-23) 
	a') assim como a primeira suspeita de preço elevado, a suspeita de desatendimento do produto cama Eleganza 2 aos requisitos do edital também é improcedente, posto que se originou da não localização no registro do equipamento da indicação sobre a proteção IPX6 (peça 15) ;
	b') o assunto foi abordado durante o certame, quando a concorrente Móveis Andrade também não identificou a informação na proposta, instando a comissão de licitação a se pronunciar, que submeteu o tema à Linet, a qual esclareceu a questão em contrarrazões recursais (peça 111) , tendo a Gerência de Engenharia Clínica da Sesau/TO se pronunciado (peça 112) :
RECURSO NÃO PROCEDE: Resposta: Informamos que quanto à inabilitação por não apresentação de toda a documentação exigida, não compete a esta área responder, quanto ao fato o questionamento que a empresa Linet não atende o grau de proteção dos motores IPX6, também não procede, pois conforme folha 12 do manual de serviços está claro a informação do IP66 para os dois motores da cama, também facilmente explicado conforme as Figuras 2 e 3 abaixo retiradas da NBR IEC 60529 - Graus de proteção para invólucros de equipamentos elétricos (código IP) [figuras também à peça 107, p. 17], verifica-se que o primeiro numeral após as Letras de Código (IP) se refere ao grau de proteção do equipamento contra a penetração de objetos sólidos estranhos, já o segundo numeral se refere ao grau de proteção contra a penetração de água com efeitos prejudiciais.
	c') baseado nesse parecer técnico, o pregoeiro rejeitou o recurso daquela concorrente nos seguintes termos (Doc. 2 à peça 109) :
Quanto ao descritivo do Item 01 - Cama Eletrônica Hospitalar, a recorrente MÓVEIS ANDRADE alega que o produto apresentado pelas empresas LINET e RC MÓVEIS não
atendem ao descritivo do item. Argumenta que a empresa LINET não atende o Grau de proteção dos motores IPX6. 
Após análise, a área técnica concluiu através do DESPACHO Nº 62/2020/SES/SADM/DAEES, fls. 782, que o produto ofertado pela empresa LINET DO BRASIL COMÉRCIO, IMPORTAÇÃO E EXPORTAÇÃO DE PRODUTOS MÉDICOS HOSPITALARES LTDA atende ao requisitado: 
 (...) 
Desta forma, considerando todo o exposto acima, bem como o subsídio técnico, de que a Cama Eletrônica Hospitalar, apresentada pela empresa LINET DO BRASIL COMÉRCIO, IMPORTAÇÃO E EXPORTAÇÃO DE PRODUTOS MÉDICOS HOSPITALARES LTDA para o item 01 está de acordo com o que foi exigido no instrumento convocatório, (...) 
	d') a imagem dos acionadores da plataforma do colchão (figura à peça 107, p. 18) , referida no citado parecer/despacho da Gerência de Engenharia Clínica, traz as referências de segurança dos dois motores, restando claro o atendimento do produto aos termos do edital;
	e') restando comprovados o atendimento ao edital e a adequação do preço, bem como a entrega de todas as unidades contratadas, inexistindo controvérsia sobre o cumprimento do contrato e a qualidade e funcionalidade dos produtos fornecidos, não prosperam quaisquer questionamentos sobre a empresa;
	f') contudo, é relevante esclarecer alguns aspectos que apontam para o atendimento do interesse público e inexistência de dano ao erário, contrastando com os indícios de irregularidades apontados na instrução inicial: (i) a amplitude da aquisição destinada a dezoito unidades hospitalares torna razoável a quantidade de unidades contratadas, ainda que a área técnica não tenha encontrado licitações com quantitativos semelhantes; (ii) a tendência de aumento do peso da população e a tendência de pessoas com sobrepeso adoecerem mais, sendo a obesidade associada a comorbidades (diabetes, cardiopatias, alguns cânceres, distúrbios musculoesqueléticos etc.) tornam prudente a opção da Sesau/TO por equipamentos capazes de suportar pessoas com sobrepeso; e (iii) há ganhos para o sistema de saúde na aquisição integral de camas com maior capacidade de suportar peso: (iii-a) versatilidade do uso (serve para distintos perfis corpóreos) , menos um elemento para regulação para as equipes médicas; (iii-b) maior durabilidade do produto, na medida que exposto a cargas de massa menores, resultando economia com manutenção e maior disponibilidade (menos parada para reparos) ;
	g') a razoabilidade da aquisição pela Sesau/TO é assim reforçada por esses aspectos técnicos, a merecer ponderação pelo TCU, enquanto elementos que se impõem para análise de custo-benefício;
	h') considera-se ainda que alguns procedimentos médicos requerem que a cama suporte o peso do profissional juntamente com o do paciente, devendo a capacidade da cama levar em conta essa condição, não havendo razoabilidade em submeter os pacientes ao risco de falta de atendimento (com risco de óbito em alguns casos) por serem obesos e em virtude da ausência de camas que suportassem seu peso, isso sim contrariaria o interesse público;
	i') nesse ponto, cabe destacar que o questionamento decorrente do fato de que a capacidade máxima da cama Eleganza 2 coincide com a capacidade mínima exigida no edital é irrelevante, pois inconteste que o equipamento atende ao requerido no edital;
	j') informam-se também os ganhos decorrentes da substituição de camas manuais pelas camas eletrônicas adquiridas da Linet, produto de extrema qualidade e durabilidade, econômico no longo prazo, permitindo maior autonomia ao paciente e eventual acompanhante e menor intervenção das equipes de enfermagem, resultando maior eficiência das equipes e redução de dispêndios - a propósito, o aumento de eficiência certamente importa no combate à pandemia em Tocantins; e
k') tudo isso ponderado e dentro da necessária análise das circunstâncias impostas pelo art. 22, § 1º, da Lei de Introdução às Normas do Direito Brasileiro (LINDB) , Decreto-Lei 4.657/1942, impõe-se considerar plenamente atendido o interesse público na contratação questionada: "Em decisão sobre regularidade de conduta ou validade de ato, contrato, ajuste, processo ou norma administrativa, serão consideradas as circunstâncias práticas que houverem imposto, limitado ou condicionado a ação do agente".
Análise:
45.	Há omissão da Sesau/TO quanto a esse ponto da oitiva, que também não o abordou completamente nos pontos conexos a ele (itens 19.3.4 e 19.4.3 do citado despacho, respectivamente ponto de oitiva tratado nos itens 35-42 retro e ponto de diligência tratado nos itens 54-54.5 adiante) , quando se buscou justificar a alta capacidade de suportar carga exigida, mas não a questão da proteção dos motores/camas. Nada obstante, apresenta-se como foi tratada a questão no âmbito dos recursos administrativos
Quadro 4 - Questionamentos recursais sobre as camas da Linet (peça 30, p. 297 à peça 31, p. 12) 
	Sobre o suposto descumprimento pela Linet (e RC Móveis) do item 1 do Anexo I do edital

	Recurso da Móveis Andrade: afirmou que as empresas Linet e RC Móveis não atenderam a esse dispositivo editalício pertinente ao grau de proteção dos motores IPX6 e ao certificado da norma ABNT NBR 60601-2-52. 

	Contrarrazões da Linet: informou que demonstrou atendimento pleno às exigências relativas à alimentação do equipamento quando da habilitação, conforme catálogo (página 18) , manual da Anvisa (página 14) e o manual técnico de serviços (documento 14, página 12 - peça 31, p. 24) , comprovando atendimento ao grau de proteção IPX6.

	Análise da Sesau: arguiu que a área técnica concluiu que o produto da Linet atende ao requisitado, "conforme fl. 12 do manual de serviços está claro a informação do IP66 para os dois motores da cama", explicável pelas figuras 2 e 3 da NBR IEC 60529, relativa a graus de proteção para invólucros de equipamentos elétricos (código IP) , mostrando que o primeiro numeral após as letras IP se refere ao grau de proteção do equipamento contra a penetração de objetos sólidos estranhos e o segundo numeral se refere ao grau de proteção contra a penetração de água com efeitos prejudiciais, sendo a letra X indicada quando "não requerida a especificação de um numeral característico"  (peça 30, p. 297-301) ; informou que o manual usou a letra X porque no tópico mencionou especificamente o número do grau de proteção contra sólidos e água, sendo o código de proteção do equipamento o IP66; por fim, informou que não é exigida a apresentação do certificado citado, apenas o atendimento à norma citada entre as outras da ABNT.

46.	Confrontando o questionado neste ponto de oitiva com as especificações do edital (peça 4, p. 18-19) e a análise da Sesau/TO em sede dos recursos apresentados no certame (texto negritado no quadro 4 supra) , que preenche parte da lacuna deixada pela Sesau/TO na oitiva, chega-se à possibilidade lógica de que o produto atende aos requisitos de segurança aplicáveis, atenuando eventual falha ou incompletude na especificação do grau de segurança no registro do produto na Anvisa. Em verdade, o direcionamento se caracteriza mais pelas especificações excessivas, inclusive pela exigência de capacidade de carga mínima de 250 kg das camas (atendida no limite pela vencedora, cujo produto ofertado suporta o máximo de 250kg) e, possivelmente, pelos graus de proteção exigidos do equipamento licitado do que por eventual inconsistência entre os registros da especificação desse grau de proteção, conforme a análise que segue.
47.	Sobre a referida inversão (edital prevendo patamar mínimo de 250kg de carga suportada e produto oferecendo o mesmo referencial como máximo) , é notório que a previsão editalícia desse elevado patamar mínimo seguramente é um fator potencial de restrição à participação no certame.
48.	Quanto aos requisitos de segurança exigidos, podem ser considerados atendidos. Eis que, pela sequência das exigências do edital, os requisitos "grau de proteção dos motores IPX6" e"grau de proteção das camas IPX4" (peça 4, p. 19) corresponderiam respectivamente a "grau de proteção dos motores contra penetração de partículas sólidas IP6X" e "grau de proteção contra penetração d'água IPX4", e estariam atendidos no limite desde a documentação referenciada pelos recorrentes (peça 47, p. 2, e peça 31, p. 21, admitida a referência ao segundo requisito nesses documentos) e mais do que atendidos após explanação nas contrarrazões e análise recursais (quadro 4 anterior) , quando se indicou, entre outros elementos, o descritivo à peça 31, p. 24. Em tese, considerando a sequência das exigências com os numerais "6" e "4" citados nas especificações no edital (peça 4, p. 19 e 21) , a grafia deveria ter sido "IP64" (significando proteção total do equipamento contra partículas minúsculas, poeira e fios do corpo humano, e proteção parcial contra penetração de água, impedindo efeitos prejudiciais por projeções de água) , conforme se depreende na norma NBR IEC 60529 (peça 30, p. 299) . A previsão normativa está ilustrada sinteticamente abaixo, em cotejo com o exigido e o tido por apresentado antes e após diligências/análises recursais, que consideraram a identificação das páginas/documentos informativos pela Linet (quadro 4 retro) :
	Grau de proteção contra penetração de sólidos (exigido / apresentado) : 1º algarismo do código IP
	Proteção contra penetração de água (exigido / apresentado) : 2º algarismo do código IP
	Resumo
exigido / apresentado

	6 / 6 (escala 1 a 6) 
	4 / 6 (escala de 0 a 8) 
	IP64 / IP64 ou IP66

	Visa proteger motores/equipamentos e usuários
	Visa proteger motores/equipamentos
	-

48.1 Portanto, as identificações das proteções em questão poderia ter sido, alternativamente, as seguintes: "Proteção dos motores/equipamento e pessoas contra penetração de sólidos e acesso a partes perigosas IP6X e Proteção dos motores/equipamento contra penetração de água IPX4" ou "Proteção dos motores/equipamentos contra penetração de sólidos e água IPX64", em vez das descrições genéricas "Grau de proteção dos motores IPX6" e "Grau de proteção da cama IPX4" constantes do edital (peça 4, p. 19 e 21) .
49.	Consta da representação policial (peça 33, p. 7) que as exigências dos índices de proteção IPX6 para os motores e IPX4 para a cama foram objeto de impugnação ao edital por licitante, cuja análise pela Sesau/TO "tergiversou sobre os temas impugnados, sem apresentar razões técnicas fundamentadas para as suas respostas". Em sentido similar, constata-se o caráter lacônico da análise do recurso interposto pela licitante RC Móveis contra sua desclassificação por suas camas hospitalares supostamente não atenderem aos requisitos ("Mantemos inalterado nosso parecer técnico nº 8/2020/SES/SADM/DAEES, onde foi constatado que o equipamento não atende a todos os itens do edital" - peça 30, p. 301) .
49.1.	Como dito, a especificação editalícia exigida de "grau de proteção dos motores IPX6 e grau de proteção da cama IPX4" poderia ter sido discriminada segundo a ilustração didática da NBR 60529 (resumida no item 48 retro) e, mais do que isso, deveria ter sido esmiuçada e justificada na resposta ao questionamento da Hospimetal em sede de impugnação ao edital, que questionara a necessidade da exigência do IPX6 em razão das camas hospitalares não serem submetidas à limpeza por máquinas automáticas de lavagem sob pressão e sim por assepsia nos ambientes em que instaladas, onde o grau IPX4 é o recomendado. A impugnante entendeu que a exigência de proteção contra penetração era 6 (contra jatos potentes) e não 4 (contra projeções d'água) . Pelo que consta da peça 28, p. 23, não houve explicação direta para o questionamento. Como não foi explicitado no edital nem explicado na análise da impugnação, a dúvida sobre as exigências persistiu, com potencial prejuízo à competitividade e transparência. Denota-se, assim, indiferença ou desconhecimento dos responsáveis pelo certame em relação às especificações dos produtos licitados, a indicar a intenção restritiva do certame e possível desclassificação indevida da RC Móveis.
49.2 Nesse sentido, a CGU informou (peça 28, p. 24) que não encontrou nenhuma justificativa sobre as especificações no processo licitatório e, ao contrário, quando a Sesau/TO foi questionada sobre as exigências, deixara de apresentar razões técnicas fundadas. A CGU ainda informou que a Sesau/TO havia sido alertada juridicamente para que as especificações correspondessem às essenciais, evitando detalhes irrelevantes ou impertinentes, que pudessem limitar a competição de alguma forma. 
50.	Deflui dos apontamentos acima que as exigências não foram devidamente justificadas e que fizeram parte do contexto restritivo do certame, particularmente o excesso de especificações, compreendendo minúcias e rigorosos detalhes como graus elevados de proteção dos motores das camas contra penetração de água/sólido, e outros minudentes detalhes (variação de altura do leito, graus de inclinação dos movimentos, funções específicas de controle remoto etc.) , pontos que devem ser objeto da ciência aventada no item 42 retro, considerando ausente ou residual seu efeito sobre a competividade do certame e o superfaturamento das camas. A exigida capacidade excessiva para suportar peso das camas será objeto de audiência (item 55.3 adiante) .
51.	Os argumentos trazidos pela Linet (letras a' a k' supra) , prestados posteriormente à resposta da Sesau/TO, merecem parcial guarida em relação ao tema em questão, sendo as alegações a' a d' procedentes, corroborando a análise exposta particularmente no item 48 acima, e a alegação de letra i' procedente para justificar o atendimento pontual da manifestante ao edital e impertinente para justificar a correspondente exigência editalícia excessiva, conforme análise no item 47 retro.
51.1.	Por sua vez, as alegações de letras e'/f'/g'/h'/j'/k' extrapolam o ponto de oitiva sob exame e se referem ao terceiro assunto abordado por meio de diligência à Sesau/TO, analisado no item 55 e subitens adiante, adiantando-se logo a impertinência da alegação de letra e' em razão das diversas irregularidades apuradas e confirmadas não comportarem a assertiva em relação à adequação do preço contratado.
52.	Do exposto, no que se refere ao ponto de oitiva em questão, após as manifestações do órgão licitante e da empresa Linet sobre os indícios de direcionamento do certame, subsistem as propostas aventadas no item 50 retro: ciência sobre o excesso descritivo e audiência sobre a exigência de alta capacidade de suportar carga.	
Item 19.4 do despacho à peça 18 (diligência à Sesau/TO) : encaminhe cópia dos seguintes documentos e/ou esclarecimentos: 19.4.1. documentos relacionados à execução das compras decorrentes das atas de registro de preços do Pregão Eletrônico 235/2019, tais quais notas de empenho, notas fiscais e ordens bancárias, com a discriminação das fontes de recursos utilizadas para cada aquisição; 19.4.2. relação das autorizações à ata, informando órgão/entidade, itens e valores autorizados e encaminhando a documentação comprobatória; 19.4.3. razões para a especificação de todos os leitos hospitalares e macas de transporte com capacidade de acomodação de pacientes de aproximadamente 200kg; 19.4.4. demais informações que julgar necessárias; e 19.4.5. designação formal de interlocutor que conheça da matéria para dirimir eventuais dúvidas, informando nome, função/cargo, e-mail e telefone de contato.
Manifestação da Unidade Jurisdicionada: (peça 38, p. 2-3, 10-12, e peça 57, p. 7-8) . Resposta dispersa na oitiva e em parte omissa, conforme análise seguinte.
Análise:
53.	Relativamente ao primeiro ponto da diligência à Sesau/TO (documentos das compras efetuadas pelo Pregão Eletrônico 235/2019, tais quais notas de empenho, notas fiscais e ordens bancárias, com a discriminação das fontes de recursos utilizadas para cada aquisição - item 19.4.1 do despacho do relator transcrito acima) , foi abordado na instrução anterior (peça 38, p. 2-3; peça72) , conforme item 11 retro, verificando-se a consumação das compras questionadas com a maior parte delas já pagas, o que balizou o deslinde processual naquele momento.
54.	Relativamente ao segundo ponto da diligência à Sesau/TO (relação das autorizações à ata, informando órgão/entidade, itens e valores autorizados e encaminhando a documentação comprobatória - item 19.4.2 do despacho do relator transcrito acima) , similarmente o assunto foi tratado na instrução anterior (peças 38, p. 11-12, e 57, p. 8; instrução à peça 72) , verificando-se a ausência de adesões à ata, da mesma forma, balizando o deslinde processual então.
55.	Relativamente ao terceiro ponto da diligência à Sesau/TO (razões para a especificação de todos os leitos hospitalares e macas com capacidade para acomodar pacientes de aproximadamente 200kg - item 19.4.3 do despacho do relator transcrito acima) , foi esclarecido o seguinte (peças 38, p. 10-11, e 57, p. 7-8) :
	a) a Agência Bori e pesquisa da Universidade Federal de Minas Gerais (UFMG) em 2019 indicam índice de obesidade mórbida (IMC igual ou acima de 40) de 2,1% e crescente sobrepeso da população brasileira, em todos os níveis de escolaridade e regiões, o que traz imprevisibilidade no atendimento hospitalar;
	b) a estimativa de 19,8% de brasileiros obesos acima de 18 anos (apresentada no item 24 da instrução à peça 15) leva ao correspondente contingente populacional de 171.703 obesos em Tocantins, o que denota que o quantitativo adquirido pela Sesau/TO é infinitamente inferior à necessidade real de leitos para obesos;
	c) só em Palmas havia cerca de 46.065 pessoas adultas com excesso de peso, que são as pessoas mais acometidas por casos graves de Covid-19 e com mais tempo de internação, em razão das comorbidades associadas à obesidade e à maior sensibilidade ao tratamento da infecção;
	d) o caráter aleatório de atendimento hospitalar é impensável na gestão pública, sendo impossível mapear a demanda e prover a logística de deslocamentos de obesos para leitos específicos a tempo de não prejudicar o atendimento de pessoas não-obesas, o que leva à decisão de política pública de saúde mais conservadora possível;
	e) ademais, obesos mórbidos têm maior risco de apneia do sono e problemas osteoarticulares, que podem ocasionar maior taxa de hospitalização, o que contribui para justificar a escolha suscetível a menos problemas subjacentes;
	f) conforme apurado em Pesquisa nacional de saúde em 2019 do Instituto Brasileiro de Geografia e Estatística (IBGE) , 29,1% dos maiores de idade com diagnóstico de alguma doença cardíaca já haviam se submetido a alguma cirurgia de ponte de safena ou colocação de stent ou angioplastia; e
	g) o requisito de capacidade de carga das camas de até 250kg não implica que a cama seja específica para obeso mórbido, o que mais importa é a segurança e o conforto para o já combalido usuário do SUS, dispondo as camas de sistema PCR, destinado à assistência no caso de parada cardiorrespiratória, quando ela deve suportar o peso de até duas ou mais pessoas para o procedimento sem comprometer a integridade física do paciente.   
55.1.	Os números referentes ao crescimento relativo de obesos e obesos mórbidos no total da população tocantinense não autorizam as compras de todas as camas com suporte para pacientes de peso de 200kg ou mais, mesmo porque a média de peso do brasileiro obeso mórbido não passaria de 123 kg (item 5.2-c da instrução de peça 72) e representaria cerca de apenas 2,1% da população.
55.2.	A aquisição de todas as camas com características tão peculiares e onerosas não se mostra razoável, por não vir acompanhada de razões técnicas específicas apropriadas, distintas do caráter predominantemente genérico trazido pela Sesau/TO. Vê-se que até hospitais infantis (peça 50, p. 39) foram contemplados com as camas, que tem dimensões alargadas e alta capacidade de suportar sobrepeso.
55.3.	Desse modo, no mesmo sentido das observações nos itens 50 e 51 retro, o respondido em diligência corrobora a necessidade de dar ciência sobre as especificações excessivamente detalhadas e de se ouvir os responsáveis sobre um aspecto dessas especificações, que denota problemas no planejamento e fundamentação das aquisições: a falta de motivação para que todas as camas comportassem elevada capacidade de carga, próprias para obesos mórbidos, até mesmo as destinadas aos hospitais infantis.
55.4.	A Linet pronunciou-se favoravelmente à razoabilidade da aquisição das camas hospitalares (letras f'/g/'/h/'/j'/k' supra) , ponderando que seu volume é justificável pelo atendimento a 18 unidades hospitalares e que a exigência de capacidade de grandes pesos é justificável pela tendência de aumento da população com sobrepeso e consequente aumento das comorbidades associadas e, também, justificável pelos ganhos trazidos ao sistema de saúde: a maior capacidade de peso das camas ampliaria seu uso e duração e reduziria controles e gastos com manutenção e substituição, além de melhor comportar também o peso do profissional quando necessário. Suscitou que tal ponderação é necessária ao exame da relação custo-benefício e atendimento da diretriz da LINDB de exame das circunstâncias práticas determinantes, limitantes ou condicionantes à ação do agente.
55.5.	Nota-se que tais ponderações apenas contribuem para asseverar a usabilidade e eventual durabilidade das camas (e macas) adquiridas, sem adentrar nas irregularidades foco do presente processo e, nesse particular, a demasia das exigências quantitativas e qualitativas não parecem justificadas frente à ampla predominância de aquisições mais econômicas no setor público, à média de peso da população e ao contingente ainda ínfimo de mórbidos, à contemplação de unidades diferenciadas de saúde (inclusive infantis) etc. Assim, ainda que residualmente pertinentes as ponderações das manifestantes quanto ao terceiro ponto diligenciado, não afastam a necessidade das ciências, citações e audiências sobre as irregularidades patenteadas (compiladas no item 67 adiante) . 
56.	Relativamente ao quarto e ao quinto pontos da diligência à Sesau/TO (prestar demais informações que julgar necessárias e designar interlocutor junto ao Tribunal - itens 19.4.4 e 19.4.5 do despacho do relator transcrito acima) , não houve manifestação específica nos ofícios de resposta (peças 38 e 57) .
56.1.	A falta de indicação de interlocutor traz prejuízo potencial à celeridade do processo, como já trouxe prejuízo efetivo, a teor da reiteração desse pedido de interlocução e inclusão de outros pontos tipicamente diligenciais na segunda oitiva (a seguir tratada) , que poderiam ser evitados e, ademais, não foram respondidos. Nesse contexto de omissão e retrabalho, considerando-se já ter sido reiterado e oportunizado o atendimento pela Sesau/TO, inclusive com dilações de prazo, propõe-se aplicação de multa, conforme item 58 adiante.
57.	Do exposto, corrobora-se a proposta suscitada no item 55.3 retro.
Letras a/b/c/d do item 16.2 à peça 72 c/c despacho à peça 75 (oitiva da Sesau/TO) : a) envio de cópia das partes do processo licitatório referentes às pesquisas de preços realizadas como orçamento estimativo (incluindo as fls. 33, 34, 35, 36, 37, 42 e 50 citadas na resposta à oitiva) e às análises de todas impugnações e recursos impetrados no certame; b) envio de cópia das normas ABNT NBR 60601-2-52 e NBR IEC 60529, citadas nas especificações das camas hospitalares licitadas; c) demais informações que julgar necessárias; e d) designação formal de interlocutor que conheça da matéria para dirimir eventuais dúvidas, informando nome, função/cargo, e-mail e telefone de contato, sob pena de aplicação da multa prevista no art. 58, inc. IV, da Lei 8.443/1992, por tratar-se de reiteração do solicitado em diligência anterior, efetuada mediante o Ofício 6304/2021-TCU/Seproc, de 19/2/2021
Fundamento legal ou jurisprudencial: art. 58, IV, da Lei 8.443/1992
Manifestação da Unidade Jurisdicionada: Não houve
Análise:
58.	A ausência de manifestação da Sesau/TO, a despeito das reiteradas solicitações de prorrogação de prazo atendidas (peças 99, 104 e 114) , combinada com a omissão referida no item 56 retro, reforça a necessidade e oportunidade de aplicar multa ao então titular da Sesau/TO, com base no art. 268, § 3º, do Regimento Interno/TCU. Informa-se que a diligência inicial alertou a respeito, no caso de seu desatendimento sem causa justificada (peça 22) .
Item 19.5 do despacho à peça 18 (primeira solicitação à PF/TO) : informe, a título de cooperação, a respeito da existência de eventuais ações dessa superintendência envolvendo o Pregão Eletrônico 235/2019 da Secretaria de Saúde do Estado do Tocantins (Sesau/TO) - Operação Cama de Tut, disponibilizando, se possível, eletronicamente ou encaminhando cópia de documentos e informações que entenderem pertinentes, mediante o instituto do compartilhamento de provas, sem prejuízo da manutenção do sigilo por parte desta Corte de Contas
Manifestação da PF/TO: (peça 27) 
	a) em 8/7/2020, após uma série de denúncias e levantamentos iniciais realizados pela PF, pela Controladoria-Geral da União (CGU) e pelo TCU, foi instaurado o IPL 2020.0055331, objetivando apurar supostos crimes associados ao certame em tela;
	b) em 20/8/2020, representou-se por medidas cautelares de busca e apreensão e afastamento dos sigilos bancário e fiscal dos investigados, visando aprofundar as investigações, com endosso da Procuradoria Regional da República, sendo os pedidos deferidos pelo Tribunal Regional Federal da 1ª Região (TRF-1) (peças 33-34) ;
	c) em 18/9/2020, as medidas deferidas foram cumpridas na fase ostensiva da investigação, denominada Operação Cama de Tut, estando em análise os materiais apreendidos e os dados bancários, a serem disponibilizados após a conclusão dos trabalhos, nos termos da Súmula Vinculante 14 do Supremo Tribunal Federal (STF) ; e
	d) envia cópia do inquérito policial (mencionado na letra "a") , da representação e da decisão judicial (mencionados na letra "b") , às peças 28-34.
Análise:
59.	As informações dão conta de que as compras questionadas estão sendo apuradas no âmbito da PF, subsidiada por outros órgãos federais, inclusive pelo TCU, estando sumarizadas no tópico "análise complementar" adiante, e logram colaborar com a presente análise, em particular quanto às anotações constantes dos itens 62 a 62.5 adiante.
Item 16.5 à peça 72 c/c despacho à peça 75 (segunda solicitação/diligência à PF/TO) : a título de cooperação e mediante o instituto do compartilhamento de provas e sem prejuízo da manutenção do sigilo por parte deste Tribunal, acerca da documentação apreendida na Operação Cama de Tut, encaminhe cópia de partes do processo licitatório investigado, não encaminhadas originalmente, particularmente das fls. 33, 34, 35, 36, 37, 42 e 50 daquele processo, podendo prestar informações que entender pertinentes sobre o andamento ou os resultados porventura já obtidos da referida Operação
Manifestação da PF/TO:
60.	Não houve resposta por parte da PF/TO.
Análise complementar - atuação e manifestações de outros órgãos
61.	Nos documentos enviados pela Sesau/TO, constam respostas do Governo de Tocantins a questionamentos efetuados pelo Ministério Público Federal (MPF) , conforme exposto nos subitens a seguir (peça 55) . 
61.1.	Sobre a necessidade de substituir quase a totalidade das camas existentes no Hospital Geral de Palmas (HGP) , foi respondido que as camas do hospital foram adquiridas entre 1996 e 2005, sendo retiradas 170, 40 delas para reparos e distribuição posterior nas unidades mais carentes da rede hospitalar estadual (composta por 1.561 leitos gerais em 18 hospitais) e para reforma total (130) ; das 300 camas novas recebidas, 170 foram para reposição e 130 para atender demanda reprimida.
61.2.	Sobre os critérios de escolha das camas tipo fawler elétrica com colchão, foi respondido que as camas usadas desse tipo são antigas, compradas entre 1992 e 2005, que houve levantamento da situação e das prioridades, que houve acréscimo dos leitos de UTI advindos da pandemia do Covid-19, que visou também suprimir locação de 56 camas manuais e que houve várias demandas do Hospital Geral em 2018 relatando necessidade de camas.
61.3.	Quanto à necessidade de que todas as camas fossem automatizadas, foi respondido que se visou conforto, funcionalidade e segurança que contribuíssem para a qualidade da internação; que, entre os três tipos mais comuns de camas (articulada manual, elétrica e de baixa perda de ar) , optou-se pela elétrica para propiciar autonomia ao paciente e mais tempo aos enfermeiros, que servissem "para reduzir a falta de ar, melhorar a circulação nos membros inferiores, diminuir edemas e prevenir a aspiração de líquido e secreção", além de ajudarem na prevenção de escaras, feridas na pele em pessoas que ficam muito tempo na mesma posição.
61.4.	Quanto à necessidade da especificação prevista no edital, foi respondido com a descrição dos requisitos e funcionalidades e mencionado que as 590 camas representam 38% dos 1.561 leitos da rede estadual, que a aquisição visou possibilitar a troca de camas existentes concomitantemente à organização dos leitos para tratar pacientes de covid-19 (leitos clínicos, de estabilização e de UTI) , que há ação judicial questionando a deficiência dos leitos do Hospital Regional de Araguaína, que o modelo escolhido é dotado do sistema CPR, que facilita os procedimentos em caso de parada cardiorrespiratória.
61.5.	Em relação à lógica da compra de camas importadas mais caras que as nacionais, foi informado que o certame, ocorrido em 2/1/2020 na modalidade pregão eletrônico, possibilitou a participação de fornecedores nacionais e estrangeiros e que, no caso concreto, o fornecedor Linet possui filial brasileira, na cidade de São Paulo.
61.6.	Em relação a não se terem levado em conta dificuldades de manutenção das camas em vista dos serviços serem oferecidos somente em Goiânia (a quase mil km de Palmas) , foi informado que o deslocamento é feito em 12 horas, não inviabilizando o atendimento contratado de até 24 horas, que a necessidade de manutenção é muito baixa e que a maioria dos fornecedores de camas similares é de São Paulo, mais distante.
61.7.	Sobre a existência de dois contratos para a compra em questão, foi informado que um contrato abrangeu fornecimento para o HGP (300 camas) e o outro, para os demais hospitais (290 camas) .
61.8.	Sobre a origem dos recursos utilizados, foi informado a Fonte 249 - Bloco de Investimentos, com uso discricionário em conformidade com o art. 3º da Resolução CIT 22/2017, que versa sobre o uso de recursos disponíveis para compra de equipamento mais adequada à necessidade atual, e informado que, no caso concreto, houve reprogramação de valores, advindos de saldos de propostas que cumpriram ou perderam seu objeto (itens obsoletos, adquiridos por outros meios/recursos ou subestimados/frustrados em certames) .
62.	Por sua vez, na documentação enviada pela PF, consta cópia do processo licitatório solicitado e da representação da PF solicitando à justiça federal quebra de sigilos. A citada representação apresenta a contextualização dos fatos apurados que levaram aos pedidos de quebra de sigilo e de busca e apreensão deferidos na maior parte pelo TRF-1 (peça 33) , da qual se destaca o narrado nos subitens seguintes, que tem o condão de refutar alegações/respostas do governo tocantinense constantes do item 61 anterior e subsidiar apuração da responsabilização nesta instrução.
62.1.	Na referida representação da PF, noticiou-se que o Ministério Público do Estado de Tocantins (MPE/TO) realizou diligências preliminares nas aquisições da Sesau/TO (peça 33, p. 1) , identificando os montantes envolvidos, as empresas contratadas, a origem federal dos recursos, indício de direcionamento do item 1 do certame (desclassificação de todas as licitantes, exceto a vencedora) e indícios preliminares de sobrepreço (preço da cama hospitalar, adjudicado por R$ 22.600,00, bem superior à variação de preços encontrada em sistema próprio estadual para equipamento similar nacional, entre R$ 6.000,00 e R$ 10.000,00) .
62.2.	Na mesma representação, noticiou-se ainda que a CGU elaborou nota técnica em que apontou os seguintes fatos apurados (peça 33, p. 1-3) , com alguns ajustes sumários para melhor entendimento:
a)	a Sesau/TO reproduziu as especificações originais do item 1 do PE 6/2012 do Fundo Nacional de Educação (FNDE) , as quais restringiam o certame à empresa Linet, ignorando ajustes posteriores do Fundo que possibilitaram o cumprimento das especificações por mais empresas, sendo adjudicado o referido item à ID Comércio de Equipamentos Médicos Ltda., representante da Linet, pelo preço unitário de R$ 8.690,00;
b)	a reprodução das especificações restritivas pela Sesau/TO deu-se inicialmente no seu PE de Âmbito Internacional 18/2014, que contou com poucas e mais restritivas exigências e resultou na adjudicação à mesma empresa representante da Linet;
c)	a compra dos equipamentos registrados pelo citado PE 18/2014 restou sub judice, advindo o certame ora sob exame (PE 235/2019) , contemplando as camas hospitalares em seus itens 1 e 2, com algumas mudanças e inserção de novas exigências em relação ao certame de 2014 (aumento do mínimo da capacidade de carga de trabalho de 227 kg para 250 kg, alteração dos movimentos trendelenburg e trendelenburg reverso, exigência do grau de proteção dos motores IPX6 e grau de proteção da cama IPX4) ;
d)	no processo licitatório, não se constatou nenhum estudo que justificasse a necessidade de tais especificações, caracterizando direcionamento do PE 235/2019 a único fabricante, pelo detalhamento excessivo da especificação técnica das camas hospitalares licitadas;
e)	a Sesau/TO solicitou a várias empresas a cotação de equipamentos médico-hospitalares, contudo o sítio eletrônico de algumas dessas empresas revelou que os produtos cotados não constavam entre os disponíveis para venda, além de as especificações utilizadas para o orçamento divergirem das especificações constantes do TR; e
f)	em pesquisa junto a dois hospitais privados (Irmandade da Santa Casa de Porto Alegre e Hospital São Lucas da PUC/RS) , a CGU apurou que a empresa Linet oferecera o mesmo produto pelos preços unitários respectivos de R$ 10.183,22 (cotação para demanda de 20 unidades) e de R$ 9.972,94 (cotação para demanda de 96 unidades) , indicando sobrepreço com potencial de superfaturamento de até R$ 7,458 milhões. [cotações abordadas no item 23.6.2 retro]
62.3.	A representação em tela faz referência a informe da própria PF (peça 33, p. 3) mencionando diversas matérias que contestaram a compra das 590 camas hospitalares pelo preço de R$ 13,779 milhões, em vista de o preço adjudicado e contratado ter sido bem superior aos lances das concorrentes (em torno de dez mil reais por unidade) .
62.4.	O TCU também é mencionado na representação da PF (peça 33, p. 3-6) , quanto às apurações realizadas em análise sumária, destacando-se que o indício de sobrepreço apurado para as camas hospitalares (R$ 7,880 milhões) era próximo ao apurado pela CGU (R$ 7,458 milhões) , reforçando as apurações dos dois órgãos.  
62.5.	A PF, com base especialmente nos seus apontamentos e da CGU, apontou indícios de autoria da prática das irregularidades, para efeito de demarcar seus pedidos de quebra de sigilo e busca e apreensão, relacionando os seguintes agentes (peça 33, p. 7-11) :
	Responsável (cargo/função) / CPF
	Esfera da responsabilidade

	Luiz Edgar Leão Tolini (Secretário Estadual de Saúde) / CPF XXX.795.341-XX
	Subscritor do TR, da homologação e da ARP

	Cícero Oliveira Bandeira (Superintendente de Gestão Administrativa) / CPF XXX.951.481-XX
	Subscritor do TR

	Rosemeire Duarte Teodoro (Diretora de Arquitetura e Engenharia dos Estabelecimentos de Saúde) / CPF XXX.165.141-XX
	Subscritor do TR

	Luiz Eduardo Freire Borges (Gerente de Engenharia Clínica) / CPF XXX.006.767-XX
	Subscritor do TR e de análise contrária à impugnação da Hospimetal

	Rubisléia Ramos Pereira Mesquita (pregoeira) / CPF XXX.834.721-XX
	Pregoeira subscritora do resultado do PE

	Thiago Borges Silva (pregoeiro) / CPF XXX.965.263-XX
	Pregoeiro subscritor da ata do PE

	Maurício Mattos Mendonça (presidente da CPL) / CPF XXX.025.071-XX
	Subscritor do edital e da improcedência da impugnação

	Martin Lostak / CPF XXX.806.938-XX
	Sócio e representante legal da Linet

	Rafael de Figueiredo Silva Pinheiro / CPF XXX.247.018-XX
	Representante da Linet no certame (signatário da proposta e da ARP) 

	Linet do Brasil Comércio Importação de Produtos Médicos Hospitalares Ltda. / CNPJ 16.861.009/0001-27
	Empresa contratada para fornecer as camas hospitalares

63.	As respostas do governo tocantinense ao MPF (item 61 e seus subitens supra) mostram-se genéricas e frágeis, principalmente quando aborda a epidemia para justificar as quantidades adquiridas (itens 61.2 e 61.4) , eis que o certame e todo o seu planejamento ocorreram antes que a epidemia chegasse ao país. De resto, não há elementos que afetem as análises já efetuadas sobre os respectivos pontos de oitiva, em que se confirmaram irregularidades referentes, em suma, a superfaturamento e exigências, estimativa de preços e inabilitações não devidamente fundamentadas.
64.	Por seu turno, as manifestações dos órgãos de controle que subsidiaram os trabalhos da PF (item 62 e seus subitens retro) contribuem para corroborar a presente análise, inclusive dando elementos históricos sobre certame restritivo similar tentado anteriormente (o pregão sob exame repetiu restrições contidas no PE de Âmbito Internacional 18/2014 - que restou embargado judicialmente - e até foi acrescido de outras condições restritivas) e, em particular, para a identificação dos responsáveis envolvidos nas irregularidades em exame.
Análise conclusiva:
65.	As análises das diligências e da oitiva acima apontam, em suma, para caracterizar as compras sob exame como restritivas e onerosas para o erário público. Restritivas, no aspecto da multiplicidade dos requisitos constantes das especificações dos produtos licitados, deixando os produtos raros e possivelmente superdimensionados para as necessidades; e, particularmente, no aspecto da inabilitação de licitantes por falhas facilmente contornáveis, situação de maior consequência, que levou à adjudicação de proposta mais onerosa
66.	Onerosas, no sentido de que tal formalismo resultou em contratação das camas por preços acima dos de mercado. O conjunto probatório está delineando inclusive a possibilidade de fraude à licitação, particularmente pela empresa Linet, vencedora do item bem mais oneroso e com fortes indícios de direcionamento (especificações quantitativas e qualitativas excessivas e desclassificações por questões meramente formais, a despeito de alertas do setor jurídico e do FNS) .
67.	Para efeito das medidas preliminares, as irregularidades constatadas podem ser divididas em duas categorias: (a) as ocorrências que não estão necessariamente vinculadas ao débito apurado no fornecimento das camas eletrônicas e (b) as ocorrências que contribuíram para o referido débito. As primeiras compreendem constatações referentes às próprias camas eletrônicas e também às macas hidráulicas, a ensejar ciência e/ou audiência; as segundas ensejam citação. A tabela seguinte resume esses achados e os respectivos deslindes propostos.
	Conexão
	Irregularidade (tratada nos itens desta instrução) 
	Proposta (*) 

	Item 1 - camas elétricas
	Pesquisa prévia de preços deficiente e superestimada, elevando o patamar das propostas, facilitando adjudicação onerosa 
	Citação 
 (itens 22 e 24) 

		Desclassificação de propostas com excesso de formalismo, prejudicando a escolha da melhor proposta, possibilitando adjudicação onerosa 
	Citação 
 (itens 21.2, 22 e 24) 

		Falta de motivação e de justificativa prévia para que todas as camas comportassem elevada capacidade de carga (250kg) , até mesmo as destinadas aos hospitais infantis, próprias para obesos mórbidos 
	Audiência 
 (item 55.3) 

		Especificações com detalhamento excessivo quantitativa e/ou qualitativamente 
	Ciência 
 (itens 42 e 50) 

	Item 2 - macas hidráulicas
	Exigência de capacidade de carga/peso muito elevada (300 kg) , bem superior à proposta ao FNS (até 180 kg) e até à especificada no modelo fornecido RC 324 (220 kg) , conforme consta do sítio eletrônico da fabricante 
	Audiência 
 (itens 31.3.1, 32.1 e 38) 

		Especificações com detalhamento excessivo quantitativa e/ou qualitativamente 
	Ciência 
 (item 32) 

		Pesquisa prévia de preços limitada e onerosa, descumprindo o princípio da eficiência e o § 1º do art. 15 da Lei 8.666/1993 c/c art. 9º da Lei 10.520/2002
	Ciência 
 (item 32) 

		Formalismo exacerbado na desclassificação da Meta Móveis 
	Ciência 
 (item 32) 

	-
	Desatendimento de diligência do TCU pelo titular da Sesau/TO, reiterada em sede de oitiva 
	Multa 
 (itens 56.1 e 58) 

 (*) Itens da instrução em que apresentada a proposta.
68.	Diante do exposto, os elementos constantes dos autos permitem, desde já, a avaliação quanto ao mérito da presente representação como procedente, devendo ser revogada a medida cautelar, possibilitando eventual pagamento restante das macas hidráulicas (item 11 retro) e determinada a conversão dos autos em TCE e a realização de audiências e citações, além da aplicação de multa, conforme referências e elementos constantes do item 67 supra e da matriz de responsabilização e memória de cálculo apensos (Apêndices 1 a 3) , na forma exposta na proposta de encaminhamento (tópico I adiante) .
69.	Não haverá impacto além do provocado pela medida cautelar já expedida, sendo que as medidas sugeridas correspondem a providências processuais e de contraditório e ampla defesa aos responsáveis
70.	Em virtude do exposto, propõe-se:
70.1.	conhecer da representação, satisfeitos os requisitos de admissibilidade constantes no art. 113, § 1º, da Lei 8.666/1993, c/c o art. 237, inciso VI e parágrafo único, do Regimento Interno/TCU, e no art. 103, § 1º, da Resolução - TCU 259/2014;
70.2.	no mérito, considerar a presente representação procedente;
70.3.	revogar a medida cautelar adotada;
70.4.	aplicar, com base no art. 268, § 3º, do Regimento Interno/TCU, multa ao atual Secretário Estadual de Saúde do Estado de Tocantins (Sesau/TO) , Afonso Piva de Santana (CPF XXX.988.771-XX) , por descumprimento de diligência deste Tribunal, reiterada em oitiva, cujo prazo para atendimento foi repetidamente prorrogado (peças 99, 104 e 114) , tendo a diligência inicial alertado para a possibilidade da multa no caso de desatendimento sem causa justificada (peça 22) ;
70.5.	dar ciência à Secretaria de Estado da Saúde de Tocantins (Seasu/TO) , com fundamento no art. 9º, inciso I, da Resolução - TCU 315/2020, sobre as seguintes impropriedades/falhas, identificadas no Pregão Eletrônico 235/2019, para que sejam adotadas medidas internas com vistas à prevenção de outras ocorrências semelhantes:
	a) especificações com detalhamento excessivo do objeto, a despeito de alertas contra esse excesso dados pelo seu setor jurídico e pelo Fundo Nacional de Saúde (FNS) , descumprindo os princípios da razoabilidade e da competitividade e o art. 3º, inc. II, da Lei 10.520/2002 c/c o art. 7º, § 5º, da Lei 8.666/1993;
	b) pesquisa prévia de preços limitada e onerosa, descumprindo o princípio da eficiência e o § 1º do art. 15 da Lei 8.666/1993 c/c art. 9º da Lei 10.520/2002;
	c) formalismo exacerbado na desclassificação da Meta Móveis (item 3 do certame) , contrariando os princípios da razoabilidade, da economicidade e o Acórdão 1211/2021-TCU-Plenário;
70.6.	converter os presentes autos em tomada de contas especial (TCE) , conforme previsto no art. 47 da Lei 8.443/1992;
70.7.	realizar a citação dos responsáveis e da sociedade empresária mencionados abaixo, com fundamento nos arts. 10, § 1º, e 12, incisos I e II, da Lei 8.443/1992 c/c o art. 202, incisos I e II, do RI/TCU, para que, no prazo de quinze dias, apresentem alegações de defesa quanto ao superfaturamento de 590 camas hospitalares fornecidas pela empresa Linet, por meio do Pregão Eletrônico 235/2019 (item 1) , conforme memorial de cálculo (Apêndice 2 desta instrução) , para o
qual contribuíram com a prática das respectivas irregularidades e condutas ilícitas abaixo discriminadas, e/ou recolham, solidariamente, aos cofres do Fundo Nacional de Saúde (FNS) a quantia a seguir indicada, atualizada monetariamente a partir da respectiva data até o efetivo recolhimento, abatendo-se na oportunidade a quantia eventualmente ressarcida, na forma da legislação em vigor;
VALOR ORIGINAL (reais)	DATA DA OCORRÊNCIA
5.747.644,59	4/5/2020
                                       Valor atualizado até 16/12/2021 (sistema Débito) : R$ 6.549.441,01 
a) 	Luiz Edgar Leão Tolini, CPF XXX.795.341-XX, então Secretário Estadual de Tocantins (Sesau/TO) :
	Irregularidade: direcionamento e superfaturamento do item 1 da licitação, por meio de deficiente pesquisa prévia de preços, que elevou o patamar de aceitação das propostas de preço, e inabilitações pautadas pelo excesso de formalismo, que inviabilizaram adjudicar melhor proposta;
	Conduta: realizar atos que permitiram e consumaram o certame direcionado: subscrição do Termo de Referência, da homologação e das Atas de Registro de Preços;
	Normas infringidas: princípios da razoabilidade, da competividade, da isonomia, da moralidade, da seleção da melhor proposta e da economicidade; § 1º do art. 15 da Lei 8.666/1993 c/c art. 9º da Lei 10.520/2002; Acórdão 1211/2021-TCU-Plenário; 
b) 	Rubisléia Ramos Pereira Mesquita, CPF XXX.834.721-XX Mesquita, pregoeira da Secretaria Estadual de Saúde de Tocantins (Sesau/TO) :
	Irregularidade: direcionamento e superfaturamento do item 1 da licitação, por meio de deficiente pesquisa prévia de preços, que elevou o patamar de aceitação das propostas de preço, e inabilitações pautadas pelo excesso de formalismo, que inviabilizaram adjudicar melhor proposta;
	Conduta: praticar atos que permitiram o processamento e consumação do certame viciado: inabilitações pautadas pelo excesso de formalismo, subscrição do resultado do certame;
	Normas infringidas: princípios da razoabilidade, da competividade, da isonomia, da moralidade, da seleção da melhor proposta e da economicidade; § 1º do art. 15 da Lei 8.666/1993 c/c art. 9º da Lei 10.520/2002; Acórdão 1211/2021-TCU-Plenário;
c) 	Thiago Borges Silva, CPF XXX.965.263-XX, pregoeiro da Secretário Estadual de Saúde de Tocantins (Sesau/TO) :
	Irregularidade: direcionamento e superfaturamento do item 1 da licitação, por meio de deficiente pesquisa prévia de preços, que elevou o patamar de aceitação das propostas de preço, e inabilitações pautadas pelo excesso de formalismo, que inviabilizaram adjudicar melhor proposta;
	Conduta: praticar atos que permitiram o processamento do certame viciado: inabilitações pautadas pelo excesso de formalismo, subscrição da ata do certame;
	Normas infringidas: princípios da razoabilidade, da competividade, da isonomia, da moralidade, da seleção da melhor proposta e da economicidade; § 1º do art. 15 da Lei 8.666/1993 c/c art. 9º da Lei 10.520/2002; Acórdão 1211/2021-TCU-Plenário;
d) 	Maurício Mattos Mendonça, CPF XXX.025.071-XX, presidente da CPL da Secretaria Estadual de Saúde de Tocantins (Sesau/TO) :
	Irregularidade: direcionamento e superfaturamento do item 1 da licitação, por meio de deficiente pesquisa prévia de preços, que elevou o patamar de aceitação das propostas de preço, e inabilitações pautadas pelo excesso de formalismo, que inviabilizaram adjudicar melhor proposta; 
	Conduta: praticar atos que permitiram o processamento do certame viciado: gerenciamento e supervisão do certame viciado;
Normas infringidas: princípios da razoabilidade, da competividade, da isonomia, da moralidade, da seleção da melhor proposta e da economicidade; § 1º do art. 15 da Lei 8.666/1993 c/c art. 9º da Lei 10.520/2002; Acórdão 1211/2021-TCU-Plenário;
e)	Mayana Abreu, CPF XXX.639.791-XX, Gerente de Cotação da Secretaria Estadual de Saúde de Tocantins (Sesau/TO) :
	Irregularidade: direcionamento e superfaturamento do item 1 da licitação, por meio de deficiente pesquisa prévia de preços, que elevou o patamar de aceitação das propostas de preço, e inabilitações pautadas pelo excesso de formalismo, que inviabilizaram adjudicar melhor proposta;
	Conduta: praticar atos que permitiram o processamento do certame viciado com orçamento superestimado: pesquisa prévia de preços que balizou a compra das camas eletrônicas, restrita a poucas cotações e que apresentavam condições distintas (poucas unidades) da compra volumosa pretendida;
	Normas infringidas: princípios da razoabilidade, da competividade, da isonomia, da moralidade, da seleção da melhor proposta, da economicidade e da eficiência e § 1º do art. 15 da Lei 8.666/1993 c/c art. 9º da Lei 10.520/2002;
f)	Linet do Brasil Comércio Importação de Produtos Médicos Hospitalares Ltda., CNPJ 16.861.009/0001-27
	Irregularidade: fraude licitatória (item 1 do certame direcionado, por meio de deficiente pesquisa prévia de preços, especificações excessivas do objeto, a despeito de alertas do setor jurídico e do Fundo Nacional de Saúde - FNS ao órgão licitante, exigência de alta capacidade de suportar carga - mínimo de 250 kg, para pacientes obesos mórbidos - e inabilitações pautadas pelo excesso de formalismo) resultando/visando superfaturamento;
	Condutas: beneficiar-se de certame/item direcionado e fornecer/vender produto sabidamente acima do preço de mercado, em prejuízo ao erário público;
	Dispositivos violados: princípios da lealdade e da boa-fé contratual;
70.8.	realizar a audiência dos responsáveis abaixo nominados, com fulcro no art. 250, inciso IV, c/c o art. 237, parágrafo único, do Regimento Interno/TCU, para apresentarem, no prazo de quinze dias, razões de justificativa acerca das respectivas irregularidades, identificadas na condução/execução do Pregão Eletrônico 235/2019, relativamente aos seus itens 1 e 3:
a) 	Luiz Edgar Leão Tolini, CPF XXX.795.341-XX, então Secretário Estadual de Tocantins (Sesau/TO) :
	Irregularidade: falta de motivação e de justificativas prévias para que todas as 590 camas elétricas comportassem elevada capacidade de carga (250kg, próprias para obesos mórbidos) , até mesmo as destinadas aos hospitais infantis, e para que as 50 macas hidráulicas comportassem elevada carga de 300 kg, bem superior à proposta ao Fundo Nacional de Saúde (até 180 kg) , financiador da compra, e até à especificada no modelo fornecido RC 324 (220 kg) , conforme consta do sítio eletrônico da fabricante;
 	Conduta: praticar atos que permitiram o processamento do certame viciado, com exigência desmesurada e desmotivada de capacidade de carga dos equipamentos muito elevada: subscrição do Termo de Referência, da homologação e das Atas de Registro de Preços;
	Normas infringidas: princípios da razoabilidade, da motivação e da economicidade; 
b) 	Cícero Oliveira Bandeira, CPF XXX.951.481-XX, Superintendente de Gestão Administrativa da Secretaria Estadual de Saúde de Tocantins (Sesau/TO) :
	Irregularidade: falta de motivação e de justificativas prévias para que todas as 590 camas elétricas comportassem elevada capacidade de carga (250kg, próprias para obesos mórbidos) , até mesmo as destinadas aos hospitais infantis, e para que as 50 macas hidráulicas
comportassem elevada carga de 300 kg, bem superior à proposta ao Fundo Nacional de Saúde (até 180 kg) , financiador da compra, e até à especificada no modelo fornecido RC 324 (220 kg) , conforme consta do sítio eletrônico da fabricante;
	Conduta: praticar atos que permitiram o processamento do certame viciado, com exigência desmesurada e desmotivada de capacidade de carga dos equipamentos muito elevada: subscrição do Termo de Referência com tal exigência excessiva e desmotivada;
	Normas infringidas: princípios da razoabilidade, da motivação e da economicidade;
c) 	Rosemeire Duarte Teodoro, CPF XXX.165.141-XX, Diretora de Arquitetura e Engenharia dos Estabelecimentos de Saúde, da Secretaria Estadual de Saúde de Tocantins (Sesau/TO) 
	Irregularidade: falta de motivação e de justificativas prévias para que todas as 590 camas elétricas comportassem elevada capacidade de carga (250kg, próprias para obesos mórbidos) , até mesmo as destinadas aos hospitais infantis, e para que as 50 macas hidráulicas comportassem elevada carga de 300 kg, bem superior à proposta ao Fundo Nacional de Saúde (até 180 kg) , financiador da compra, e até à especificada no modelo fornecido RC 324 (220 kg) , conforme consta do sítio eletrônico da fabricante;
	Conduta: praticar atos que permitiram o processamento do certame viciado, com exigência desmesurada e desmotivada de capacidade de carga dos equipamentos muito elevada: subscrição do Termo de Referência com tal exigência excessiva e desmotivada;
	Normas infringidas: princípios da razoabilidade, da motivação e da economicidade;
d) 	Luiz Eduardo Freire Borges, CPF XXX.006.767-XX, Gerente de Engenharia Clínica, da Secretaria Estadual de Saúde de Tocantins (Sesau/TO) :
	Irregularidade: falta de motivação e de justificativas prévias para que todas as 590 camas elétricas comportassem elevada capacidade de carga (250kg, próprias para obesos mórbidos) , até mesmo as destinadas aos hospitais infantis, e para que as 50 macas hidráulicas comportassem elevada carga de 300 kg, bem superior à proposta ao Fundo Nacional de Saúde (até 180 kg) , financiador da compra, e até à especificada no modelo fornecido RC 324 (220 kg) , conforme consta do sítio eletrônico da fabricante;
	Conduta: praticar atos que permitiram o processamento do certame viciado, com exigência desmesurada e desmotivada de capacidade de carga dos equipamentos muito elevada: subscrição do Termo de Referência com tal exigência excessiva e desmotivada;
	Normas infringidas: princípios da razoabilidade, da motivação e da economicidade;
e)	Maurício Mattos Mendonça, CPF XXX.025.071-XX, presidente da CPL da Secretaria Estadual de Saúde de Tocantins (Sesau/TO) :
	Irregularidade: falta de motivação e de justificativas prévias para que todas as 590 camas elétricas comportassem elevada capacidade de carga (250kg, próprias para obesos mórbidos) , até mesmo as destinadas aos hospitais infantis, e para que as 50 macas hidráulicas comportassem elevada carga de 300 kg, bem superior à proposta ao Fundo Nacional de Saúde (até 180 kg) , financiador da compra, e até à especificada no modelo fornecido RC 324 (220 kg) , conforme consta do sítio eletrônico da fabricante;
	Conduta: praticar atos que permitiram o processamento do certame viciado, com exigência desmesurada e desmotivada de capacidade de carga dos equipamentos muito elevada: subscrição do edital com tal exigência excessiva e desmotivada;
	Normas infringidas: princípios da razoabilidade, da motivação e da economicidade;
70.9.	informar os responsáveis de que, caso venham a ser condenados pelo Tribunal, os débitos ora apurados serão acrescidos de juros de mora, nos termos do § 1º do art. 202 do RI/TCU
70.10.	alertar as empresas citadas que, confirmada a fraude licitatória que deu origem ao superfaturamento, o TCU poderá declarar a inidoneidade para licitar/contratar com a Administração Pública Federal, na forma prevista no art. 46 da Lei 8.443/1992;
70.11.	encaminhar cópia da presente instrução aos responsáveis nominados nos itens 70.7 e 7.08 supra, para subsidiar suas defesas.
É o relatório.

José Roberto Manesco (OAB/SP 61.471) e Joao Falcão Dias (OAB/SP 406.577).

Não atuou.

REPRESENTAÇÃO. IRREGULARIDADES EM PREGÃO REALIZADO PELA SECRETARIA DE SAÚDE DO ESTADO DE TOCANTINS. CONVERSÃO DOS AUTOS EM TOMADA DE CONTAS ESPECIAL. CITAÇÃO. AUDIÊNCIA. CIÊNCIA.

REPRESENTAÇÃO (REPR)

Secretaria de Controle Externo de Aquisições Logísticas (Selog).

Preenchidos os requisitos de admissibilidade previstos no art. 237, inciso VI e parágrafo único, do Regimento Interno/TCU, a representação formulada pela Secretaria de Controle Externo de Aquisições Logísticas (Selog) deve ser conhecida.
2. Trata-se de possíveis irregularidades (restrição de competitividade, direcionamento e superfaturamento) na condução do Pregão Eletrônico 235/2019 pela secretaria de saúde do Estado do Tocantins (Sesau/TO) , para registro de preços visando futuras aquisições de 590 camas eletrônicas hospitalares, 50 macas radiotransparentes hidráulicas e 20 macas retráteis para ambulância.
3. A referida licitação foi concluída em 3/3/2020 e a respectiva ata de registro de preços firmada em 5/3/2020. Segundo as atas de adjudicação, homologação e de registro de preços, o certame logrou êxito em relação às camas eletrônicas hospitalares (empresa vencedora: Linet do Brasil Comércio, Importação e Exportação de Produtos Médicos Hospitalares Ltda.) e às macas radiotransparentes hidráulicas (R.C. Móveis Ltda.) , restando fracassado quanto às macas retráteis para ambulância.
4. Conforme levantamento inicial realizado pela Sec-TO, ficou evidenciado indício de sobrepreço nos seguintes produtos: (a) camas eletrônicas hospitalares adquiridas pelo valor unitário de R$ 22.600,00 (média encontrada em outras contratações similares seria de R$ 9.243,33) , com possível sobrepreço total, para as 590 camas contratadas, de R$ 7.880.435,30; e (b) macas radiotransparentes hidráulicas, contratadas pelo valor de R$ 9.300,00 (consta informação de produto similar que teria sido adquirido por R$ 5.200,00 por outra secretaria estadual de saúde) , perfazendo um sobrepreço total, para as 50 macas acordadas, de R$ 205.000,00.
5. Ainda, teria havido a desclassificação de várias licitantes, por conta das especificações técnicas exigidas, demasiadamente detalhadas, de forma injustificada.
6. Por meio do despacho à peça 75, concedi medida cautelar para que a Sesau/TO suspendesse a aquisição restante e/ou os pagamentos remanescentes decorrentes do Pregão Eletrônico 235/2019, medida ratificada pelo Acórdão 1108/2021-TCU-Plenário, peça 82. 
7. Igualmente, foi determinada a realização de oitivas da Sesau/TO e das empresas R.C. Móveis e Linet do Brasil, bem assim diligência à Superintendência Regional da Polícia Federal no Estado de Tocantins.
8. À época, foi constatado que a ata de registro de preços 235/2019, firmada com as empresas Linet e RC Móveis, foi baixada em 100% do quantitativo, não havendo saldo remanescente para compras nem adesões por outros entes. Ainda, que teria sido liquidado e pago o total das despesas com as camas automáticas, no valor de R$ 13.333.999,99, em 2020; e o pagamento de R$ 162.766,65, em março/2021, do total de R$ 465.000,00, destinado às macas hidráulicas.
9. A unidade técnica, após a análise do feito, propôs conhecer a presente representação para, no mérito, considerá-la procedente; revogar a medida cautelar adotada; aplicar multa ao atual secretário estadual de saúde do Estado de Tocantins (Sesau/TO) , Sr. Afonso Piva de Santana, por descumprimento de diligência deste Tribunal; expedir ciência à aludida secretaria estadual sobre as impropriedades/falhas identificadas no Pregão Eletrônico 235/2019; audiência por exigências técnicas desarrazoadas e restritivas; e converter os presentes autos em tomada de contas especial (TCE) , para citação dos responsáveis junto à Sesau/TO e da empresa Linet, para apresentarem alegações de defesa quanto ao superfaturamento de 590 camas eletrônicas hospitalares.
II
10. Acolho o encaminhamento sugerido.
11. Com efeito, não foram afastados os indícios de superfaturamento na aquisição de camas eletrônicas hospitalares, que foi consequência, principalmente, da deficiente e superestimada pesquisa prévia de preços e da inabilitação de licitantes que apresentaram propostas mais vantajosas por motivos meramente formais.
12. Dentre as fragilidades da pesquisa de preço realizada pela Sesau/TO, como constou de nota técnica da CGU na representação da Polícia Federal junto ao Tribunal Regional Federal da 1ª Região, destacam-se cotação  junto ao Banco de Preços envolvendo quantidade bem inferior ao licitado (590 camas) ; diferença de 80% entre o menor e o maior valor cotado; e cotações contemporâneas da própria Linet, relativas ao mesmo modelo, muito abaixo do orçado pela Sesau/TO (preços unitários R$ 12 mil mais baratos) . 
13. Assim, ponderou a unidade técnica que os preços unitários extraídos de cotações da própria Linet (em torno de R$ 10.000,00 à época) seriam mais apropriados do que os preços utilizados pela Sesau/TO (média de quase R$ 23.000,00) para retratar o valor real dos produtos adquiridos, uma vez que os primeiros se referem ao mesmo modelo licitado/adquirido a fornecimentos da própria Linet e a quantitativos maiores e mais próximos aos licitados, além de estarem referenciados também a euros.
14. Ainda, registrou o preço unitário cotado pela Linet de R$ 19.000,00, contemporaneamente à compra ora questionada, no Pregão Eletrônico 1/2019 do Grupamento de Apoio de São Paulo (Uasg 120633) , quando foram adquiridas 37 camas, com exigência superior de capacidade de carga. Ressalvou que a aquisição da Sesau/TO deveria ter preço unitário bem inferior ao alcançado no referido pregão, em razão do alto quantitativo (economia de escala) , da capacidade inferior de carga (250 kg) e da diferença temporal de um ano entre as respectivas propostas (tendência de redução de preços que se extrai do histórico apresentado pelo Linet à peça 110, p. 30) .
15. A justificativa de que o cenário pandêmico influenciou os preços não pode prosperar, tendo em vista que o certame foi todo planejado anteriormente (2019) e a sessão pública foi realizada em 2/1/2020, antes da deflagração da pandemia. Como se depreende do Termo de Referência (peça 4, p. 25/26) , o certame visou cumprir metas estabelecidas no plano estadual de saúde do quadriênio 2016-2019.
16. Por fim, como constatado, das oito licitantes, cinco foram inabilitadas pelo descumprimento das alíneas "b" e/ou "c" do item 15.4 do edital (apresentação de declaração do fornecedor se responsabilizando pela instalação e treinamento operacional dos equipamentos e/ou declaração de inexistência, no quadro de empregado, de servidores públicos da contratante em função de gerência, administração ou deliberação; peça 4, p. 10) . Uma outra empresa, foi inabilitada pelo não-envio da proposta atualizada com o último lance via sistema em até duas horas (item 15.5.1 do edital) , o que denotou, segundo o órgão instrutivo, formalismo exagerado diante do objetivo licitatório da melhor proposta.
17. Pontuou a unidade técnica que, até 27/10/2019, o sistema Comprasnet previa a disponibilização da documentação de habilitação durante a sessão pública, quando solicitado pelo pregoeiro; e que, a partir de 28/10/2019, passou a prever o procedimento de anexação dos documentos de habilitação juntamente com a proposta pouco antes da realização do certame. Dessa maneira, segundo considerou, tal circunstância temporal contribui para atenuar a falha das licitantes, que poderia ter sido relevada pelo pregoeiro, principalmente diante do aspecto formalístico da exigência (declaração firmada pelas próprias licitantes/fornecedoras) e tendo em vista o objetivo finalístico de seleção da melhor proposta.
18. Concluiu, nesse contexto, que as propostas recusadas na licitação (e que apresentavam preços bem menores, sendo a média das cinco propostas desclassificadas de R$ 11.279,60, frente ao preço adjudicado de R$ 22.600,00) foram refutadas por conta de um formalismo exagerado por parte da comissão de licitação (não apresentação tempestiva de declarações sobre instalação/treinamento e sobre seu quadro de pessoal) , a despeito de atenderem às especificações do objeto e à qualificação técnica exigidas do licitante, em prejuízo da seleção da proposta mais vantajosa e indicando possível direcionamento. 
19. Friso que, na representação da Polícia Federal (peça 33, p. 3-6) , o indício de sobrepreço inicial apontado pela unidade técnica para as camas hospitalares (R$ 7,880 milhões) é próximo ao apurado pela CGU (R$ 7,458 milhões) .  
20. O valor a ser objeto da citação dos responsáveis (R$ 5.747.644,59) foi calculado pela unidade técnica, à peça 127, p. 40/41, resultante da média simples do resultado de três formas de cálculo do superfaturamento: (1º) R$ 6.679.036,00: diferença entre a média dos preços unitários propostos pelas licitantes inabilitadas por questões meramente formais (R$ 11.279,60) e o preço unitário superfaturado pago à Linet (R$ 22.600,00) , multiplicada pela quantidade (590) ; (2º) R$ 4.454.528,25: diferença entre os preços unitários superfaturados e parametrizado (vendas similares feita pela Linet em 2020) em euros multiplicado pelas unidades vendidas (590) ; e (3º) R$ 6.109.369,52: diferença entre os preços unitários superfaturados  e parametrizados (preço unitário cotado pela Linet para Santa Casa de Porto Alegre em 31/10/2019) , multiplicado pela quantidade vendida.  Considero razoável e conservador o cálculo feito.
21. Especialmente por essas razões, sem prejuízo das demais declinadas pelo órgão instrutivo em sua instrução final, acompanho a proposta de conversão dos autos em TCE para citação dos responsáveis pelo dano, exceto quanto aos pregoeiros e ao presidente da CPL da Sesau/TO, como proposto pela unidade técnica. Para esses, considero que deva ser feita audiência pelas inabilitações pautadas pelo excesso de formalismo e pela subscrição do resultado do certame. Entendo que o superfaturamento adveio da estimativa de preço deficiente realizado pela Sesau, cuja competência não se inseria nas dos responsáveis diretos pela licitação. 
22. Igualmente, acolho a análise feita pela Sec-TO quanto às macas radiotransparentes hidráulicas. Apesar da insuficiência das justificativas e esclarecimentos trazidos pela Sesau/TO e pela empresa RC Móveis, como bem demonstrou a unidade técnica em sua análise, as poucas referências de preços do exato modelo adquirido pela aludida secretaria não permitem eventual cálculo de sobrepreço/superfaturamento. Reforçam o entendimento defendido pelo órgão instrutivo as duas referências trazidas que contribuem para afastar a hipótese de superfaturamento, ou, ao menos, suscitar dúvida razoável acerca dele. Uma, referente a macas fornecidas pela própria RC Móveis para o Hospital São Lucas da PUCRS, em 2019, ao preço de R$ 10.250,00; e, outra, o preço ofertado pela 3ª colocada desclassificada por excesso de formalismo no pregão em exame de R$ 8.996,99. Veja-se que a média de ambas importa em R$ 9.623,49, superior ao preço finalmente adjudicado de R$ 9.300,00.
23. Por esse motivo, deve ser revogada a cautelar anteriormente concedida e a representação considerada parcialmente procedente.
24. De toda forma, a Sec-TO propôs dar ciência à Sesau/TO sobre as três irregularidades remanescentes conexas: formalismo exacerbado na desclassificação da empresa Meta Móveis; a pesquisa de preços limitada e onerosa realizada e o excesso de detalhamento das especificações, potencialmente restritivo, o que acolho.
25. Da mesma forma, pertinente a proposta de realização de audiência no tocante à exigência de capacidade de carga/peso muito elevada das camas e macas, potencialmente desarrazoada e restritiva. No caso das macas, reporta a unidade técnica que tal exigência foi tão elevada (capacidade de suportar carga de 300 kg) , que possivelmente não foi atendida pela própria adjudicada, o que reforça a oportunidade de audiência, por representar risco de fornecimento de produto com especificação aquém do licitado.
26. Todavia, considero que o presidente da CPL da secretaria estadual de saúde de Tocantins (Sesau/TO) não deve ser alvo da referida audiência, tendo em vista que a irregularidade apontada (falta de motivação e de justificativas prévias para que todas as 590 camas elétricas comportassem elevada capacidade de carga) não se refere às competências usuais da CPL.
27. Por fim, deixo de acolher a proposta de aplicação de multa ao atual secretário estadual de saúde do Estado de Tocantins (Sesau/TO) , Sr. Afonso Piva de Santana, por descumprimento de diligência deste Tribunal, sugerida pela unidade técnica. Verifico que o secretário estadual de saúde à época era o Sr. Luiz Leão Tolini, a quem foi dirigida a oitiva e autor dos pedidos de dilação de prazo (peças 95 e 103) . Assim, não considero pertinente a aplicação de multa ao atual secretário.
28. Por outro lado, à peça 106, há resposta do então secretário, Sr. Luiz Leão Tolini, atendendo, em parte, as solicitações deste relator. Foram solicitadas, além da manifestação da aludida secretaria estadual quanto aos pressupostos da cautelar deferida, cópia das partes do processo licitatório referentes às pesquisas de preços realizadas como orçamento estimativo e às análises de todas impugnações e recursos impetrados, cópia das normas da ABNT NBR 60601-2-52 e NBR IEC 60529, citadas nas especificações das camas hospitalares licitadas e a designação formal de interlocutor.
29. Mediante o expediente à peça 106, o então secretário de saúde informou que o processo licitatório físico se encontrava apreendido pela Superintendência da Polícia Federal do Estado do Tocantins desde 18/09/2020, mas que teria requisitado cópia relativas às partes requeridas por este relator; que encaminhou, em anexo, as normas ABNT solicitadas; e informou o nome do interlocutor da secretaria. 
30. Apesar da assertiva de ter mandado as cópias das aludidas normas, essas não se encontram nos autos nem foi concretizada a remessa das cópias das peças do processo apreendido. Todavia, considero que não ficou caracterizada a inércia do referido ex-gestor, que comunicou a este Tribunal as providências adotadas com vistas a atender o pedido então feito. Ademais, para a presente fase, não houve prejuízo gravoso ao exame dos autos, que continuarão no âmbito da TCE a ser instaurada. 
	Ante o exposto, voto para que o Tribunal de Contas da União aprove o acórdão que submeto a este Colegiado.
TCU, Sala das Sessões, em tagDataSessao.
Ministro VITAL DO RÊGO 
Relator